--- 
knit: "bookdown::render_book"
---

```{r plot-distr, echo=FALSE}
grafico <- function (
  tabela,   # Um tibble com colunas X e p
  titulo,
  extra = NULL
) {
  
  g <- tabela %>% 
    ggplot() +
      geom_col(
        aes(x = X, y = p),
        width = .1, 
        fill = 'blue',
        color = 'blue'
      ) +
    labs(
      title = titulo,
      y = NULL
    )
  
  if (is.null(extra))
    g
  else
    g + extra
  
}
```

```{r echo=FALSE}
library(gt)
```


# Distribuições discretas {#discretas}

## Vídeo 1

```{r echo=FALSE, out.extra=center(), results='asis'}
embed_yt('jKSRgZdlTEM')
```


## Distribuição uniforme discreta

### Exemplo: um dado

* Cada resultado de $1$ a $6$ tem a [mesma probabilidade]{.hl} de ocorrer.

* A variável aleatória $X$ representa o número que resulta de um lançamento.

* O [suporte]{.hl} (conjunto de valores possíveis) de $X$ é o conjunto $\{ 1, 2, 3, 4, 5, 6 \}$.

* A distribuição de probabilidade de $X$ é [uniforme discreta]{.hl} com $6$ valores, escrita como $\text{UnifDiscr}(X \mid n=6)$:

  $$
  P(X = x) = \begin{cases}
        1/6 &\text{se } x \in \{1, 2, 3, 4, 5, 6\} \\
        0   &\text{senão}
      \end{cases}
  $$


### No geral

* Com $n$ valores possíveis, a distribuição é $\text{UnifDiscr}(X = x \mid n)$.

* $n \in \mathbb{N}^+$.

* Probabilidades:

  $$
  P(X = x) = \begin{cases}
        1/n &\text{se } x \in \{1, \ldots, n\} \\
        0   &\text{senão}
      \end{cases}
  $$

* [Valor esperado]{.hl}:

  $$
  \begin{aligned}
  E(X) &= \frac{1}{n} \cdot (1 + \cdots + n)\\ 
       &= \frac{1}{n} \cdot \frac{n(n+1)}{2}\\ 
       &= \frac{n+1}{2}
  \end{aligned}
  $$

* [Variância]{.hl}:

  $$
  \begin{aligned}
  \sigma^2(X) &= \sum \left[(x_i - \mu)^2 \cdot \frac1n \right]
                  & \text{(definição de variância)}\\
              &= \frac1n \sum (x_i - \mu)^2 \\
              &= \frac1n \left[ \sum (x_i^2 -2\mu x_i + \mu^2) \right] \\
              &= \frac1n \left[ \sum x_i^2 - 2\mu \sum x_i + n\mu^2 \right] \\
              &= \frac1n \sum x_i^2 - 2\mu \frac{\sum x_i}{n} + \frac{n\mu^2}{n}  
                   & \left(\text{mas}\quad \frac{\sum x_i}{n} = \mu\right)\\
              &= \frac1n \sum x_i^2 - 2\mu^2 + \mu^2\\
              &= \frac1n \sum x_i^2 - \mu^2  
                  & \left(\text{vamos usar a fórmula para } \sum x_i^2 \right)\\
              &= \frac1n \cdot \frac{n(n+1)(2n+1))}{6} - \mu^2  
                  & \text{(vamos substituir } \mu \text{ pela fórmula)}\\
              &= \frac1n \cdot \frac{n(n+1)(2n+1))}{6} - \left(\frac{n+1}{2}\right)^2  
                  & \text{(o resto é contarada)}\\
              &= (n+1) \left( \frac{2n+1}{6} - \frac{n+1}{4}\right) \\
              &= (n+1) \left( \frac{4n + 2 -3n - 3}{12}\right) \\
              &= \frac{(n+1)(n-1)}{12} \\
              &= \frac{n^2 - 1}{12}
  \end{aligned}
  $$


### Em R

::: {.rmdimportant latex=1}
  
  As funções `dunif`, `punif`, `qunif` e `runif` trabalham com a distribuição uniforme [contínua]{.hl}. [Não servem para a distribuição uniforme discreta]{.hl}.
  
:::

* Para definir os valores possíveis da variável aleatória $X$, use um vetor.

    ```{r dado}
    x <- 1:6
    ```

* Todas as probabilidades são iguais a $\frac1n$:

    ```{r probs-unif}
    probs <- 1 / length(x)
    ```

* Distribuição:

    ```{r distr-unif-vetor}
    distr <- tibble(
      X = x,
      p = probs
    )
    
    distr %>% gt()
    ```

* Exemplo: $P(X \leq 2)$:

    ```{r p-x-leq-3}
    distr %>% 
      filter(X <=2) %>% 
      pull(p) %>% 
      sum()
    ```

* Gráfico:

    ```{r plot-uniforme, echo=FALSE}
    grafico(
      distr, 
      paste('Uniforme de', 1, 'a', nrow(distr)), 
      scale_x_continuous(breaks = 1:nrow(distr))
    )
    ```

* Para gerar amostras, use `sample`, que, por *default*, trabalha com a distribuição uniforme discreta. 

* Simulando dez lançamentos de um dado:

    ```{r sample-unif}
    sample(1:6, size = 10, replace = TRUE)
    ```


## Distribuição de Bernoulli

### Exemplo: uma moeda

* O experimento tem [exatamente dois resultados possíveis]{.hl}: coroa ou cara.

* [A variável aleatória $X$ representa numericamente os dois resultados possíveis]{.hl}. É comum usar $0$ para um resultado, $1$ para o o outro.

  $$
  X = \begin{cases}
        0 &\text{se coroa} \\
        1 &\text{se cara}
      \end{cases}
  $$
  
* O [suporte]{.hl} é o conjunto $\{0, 1\}$.

* Vamos chamar de $p$ a probabilidade de cara (o caso $X = 1$, comumente chamado de [sucesso]{.hl})^[Aqui, chamar cara de sucesso é uma escolha totalmente arbitrária.].

* Para uma moeda justa, a distribuição de $X$ é a [distribuição de Bernoulli]{.hl} com $p=0{,}5$, escrita como $\text{Bernoulli}(X \mid p = 0{,}5)$:

  $$
  \begin{aligned}
    P(X = 0) &= 1 - 0{,}5 \\
    P(X = 1) &= 0{,}5 
  \end{aligned}
  $$

* Podemos escrever $P(X=x)$ de forma mais compacta:

  $$
  P(X = x) = 0{,}5^x \cdot (1 - 0{,}5)^{1 - x}
  $$

* [Cada valor do parâmetro $p$ dá uma distribuição de Bernoulli diferente]{.hl}.

* Gráfico com $p = 0{,}8$ (uma moeda muito viciada, para a qual a probabilidade de cara é de $80\%$):

    ```{r bernoulli, echo=FALSE}
    prob_sucesso <- .8
    
    distr <- tibble(
      X = 0:1,
      p = c(1 - prob_sucesso, prob_sucesso)
    )
    
    grafico(
      distr, 
      paste('Bernoulli( X | p = ', prob_sucesso, ')'),
      scale_x_continuous(
          breaks = 0:1, 
          limits = c(-.5, 1.5)
      )
    )
    
    ```
  
### No geral

* Para probabilidade de sucesso $p$, a distribuição é escrita como $\text{Bernoulli}(X = x \mid p)$.

* $x \in \{0, 1\}$.

* $p \in [0, 1]$.

* Probabilidades:

  $$
  P(X = x) = p^x \cdot (1 - p)^{1 - x}
  $$

* É comum chamar de $q$ a [probabilidade de fracasso]{.hl}. Ou seja,

  $$
  q = 1 - p
  $$

* As probabilidades ficam

  $$
  P(X = x) = p^x \cdot q^{1 - x}
  $$

* [Valor esperado]{.hl}:

  $$
  \begin{aligned}
  E(X) &= 0 \cdot (1 - p) \;+\: 1 \cdot p \\
       &= p
  \end{aligned}
  $$

* [Variância]{.hl}:

  $$
  \begin{aligned}
  \sigma^2(X) &= (0 - p)^2 \cdot (1 - p) \;+\: (1 - p)^2 \cdot p \\
       &= p^2 - p^3 + p - 2p^2 + p^3 \\
       &= -p^2 + p \\
       &= p(1 - p) \\
       &= pq
  \end{aligned}
  $$


### Em R

::: {.rmdimportant latex=1}

Em R, [a distribuição de Bernoulli é um caso especial ($n = 1$) da distribuição binomial]{.hl}, que nós vamos ver [mais adiante neste capítulo](#binom).

:::

* Se você não quiser usar as funções da distribuição binomial, pode definir [um vetor com os dois valores possíveis]{.hl} e [um vetor com as duas probabilidades]{.hl}, e então usar `sample` com o argumento `prob`. 

* Por exemplo, para simular $10$ lançamentos de uma moeda viciada, onde $p = 0{,}8$:

    ```{r moeda-viciada}
    moeda <- 0:1
    probs <- c(.2, .8)
    sample(moeda, size = 10, prob = probs, replace = TRUE)
    ```


## Distribuição geométrica

### Exemplo: *spam*

* Cada e-mail tem probabilidade $0{,}1$ de não ser *spam*, e $0{,}9$ de ser *spam*. 

* Considere que [cada e-mail é independente de cada outro]{.hl}.

* Você abre sua *inbox* (sem filtro *antispam*) e começa a ler as mensagens sequencialmente.

* [A variável aleatória $X$ representa o número de mensagens *spam* que você precisa abrir até chegar à primeira mensagem que não é *spam*]{.hl}.

* O [suporte]{.hl} é $\{0, 1, 2, 3, \ldots \}$ (nossa primeira distribuição com suporte [infinito]{.hl}!).^[Mas como o conjunto é [enumerável]{.hl}, a variável aleatória $X$ é [discreta]{.hl}.]

* Vamos chamar de $p$ a probabilidade de [sucesso (a mensagem não ser *spam*)]{.hl}.

* A distribuição de $X$ é a [distribuição geométrica]{.hl} com $p = 0{,}1$, escrita como $\text{Geom}(X \mid p = 0{,}1)$.

* Qual a probabilidade de que a primeira mensagem não-*spam* seja a décima, por exemplo? 

  $$
  \begin{aligned}
  \text{Geom}(X = 9 \mid p = 0{,}1)  &= 0{,}9^9 \cdot 0{,}1 \\
                          &\approx 0{,}039 
  \end{aligned}
  $$

* Gráfico:

    ```{r geom-plot, echo=FALSE}
    p_nao_spam <- .1
    x <- 0:50
    
    spam <- tibble(
      X = x,
      p = dgeom(X, p_nao_spam)
    )
    
    grafico(spam, paste('Geom( X | p = ', p_nao_spam, ')'))
    ```

* Cada barra corresponde à probabilidade de que seja necessário abrir [exatamente]{.hl} $x$ mensagens *spam* antes de chegar à primeira mensagem não-*spam*.

* Mais adiante, vamos ver como calcular a probabilidade de que seja necessário abrir [no mínimo]{.hl} (ou [no máximo]{.hl}) $x$ mensagens *spam* antes de chegar à primeira mensagem não-*spam*.

* [Cada valor de $p$ dá uma distribuição geométrica diferente]{.hl}.


### No geral

* Para probabilidade de sucesso $p$, a distribuição é escrita como $\text{Geom}(X=x \mid p)$.

* $x \in \{0, 1, 2, 3, \ldots \}$.

* $p \in [0, 1]$.

* [$X$ conta a quantidade de provas de Bernoulli que têm resultado fracasso antes do primeiro sucesso]{.hl}.

* As provas de Bernoulli são independentes e têm probabilidade fixa de sucesso $p$.

* Probabilidades:

  $$
  \text{Geom}(X = x \mid p) = (1-p)^x \cdot p
  $$

* [Valor esperado]{.hl}:

  Vamos chamar $1 - p$ de $q$. 
  
  Então, $P(X = x) = q^x \cdot p$. 
  
  Daí,
  
  $$
  \begin{aligned}
  E(X) &= 0p + 1qp + 2q^2p + 3q^3p + \cdots \\
       &= 0(1-q) + 1q(1-q) + 2q^2(1-q) + 3q^3(1-q) + \cdots \\
       &= q - q^2 + 2q^2 - 2q^3 + 3q^3 - 3q^4 + \cdots \\
       &= q + q^2 + q^3 + \cdots \\
       &= \frac{q}{1-q} \\
       &= \frac{1-p}{p} \\
       &= \frac qp
  \end{aligned}
  $$

  No exemplo dos e-mails, 
  
  $$
  E(X) = \frac{q}{p} = \frac{0{,}9}{0{,}1} = `r 0.9/0.1`
  $$
  
* [Variância]{.hl}:

  $$
  \sigma^2(X) = \frac{1-p}{p^2} = \frac q{p^2}
  $$

* Exercício: derive esta fórmula da variância.


### Em R

#### Função de distribuição de probabilidade: [$\text{Geom}(X = x \mid p)$]{.hl} {-}

```{r grafico-dgeom, echo=FALSE}
x <- 0:20
p_sucesso <- .1

tabela <- tibble(
  X = x,
  p = dgeom(X, p_sucesso)
)

grafico(tabela, paste('Geom( X | p = ', p_sucesso, ')')) +
  geom_col(
    data = tabela %>% filter(X == 9),
    aes(X, p),
    color = 'red',
    fill = 'red',
    width = .1
  ) +
  labs(
    subtitle = paste('Em vermelho, dgeom(9, 0.1) =', dgeom(9, .1) %>% round(3))
  )
  
  
```

* Para calcular $\text{Geom}(X=x \mid p)$, use `dgeom(x, prob=p)`.

* Tanto `x` quanto `prob` [podem ser vetores]{.hl}.

* No exemplo do *spam*, vamos computar as probabilidades de $X$ ser $0, 1, 2, \ldots, 10$:

    ```{r dgeom-1-a-10}
    dgeom(x = 0:10, prob = .1)
    ```

* Vamos computar $\text{Geom}(X=10 \mid p)$ para vários valores de $p$:

    ```{r dgeom-varios-p}
    dgeom(10, prob = seq(0.1, 1.0, 0.1))
    ```

* [Mas cuidado]{.hl}: se os dois argumentos forem vetores, o resultado é um vetor com o comprimento do maior argumento, [com os valores de `x` pareados um a um com os valores de `prob`]{.hl} (lembrando que R recicla o vetor mais curto):

    ```{r dgeom-dois-vetores}
    dgeom(c(10, 11, 12), c(0.1, 0.2))
    ```

  Os valores acima são, respectivamente, $P(X = 10 \mid p = 0{,}1)$, $P(X = 11 \mid p = 0{,}2)$ e $P(X = 12 \mid p = 0{,}1)$.


#### Função de distribuição acumulada: [$\text{Geom}(X \leq q \mid p)$]{.hl} {-}

```{r grafico-pgeom, echo=FALSE}
x <- 0:20
p_sucesso <- .1

tabela <- tibble(
  X = x,
  p = dgeom(X, p_sucesso)
)

grafico(tabela, paste('Geom( X | p = ', p_sucesso, ')')) +
  geom_col(
    data = tabela %>% filter(X <= 9),
    aes(X, p),
    color = 'red',
    fill = 'red',
    width = .1
  ) +
  labs(
    subtitle = paste('Em vermelho, pgeom(9, 0.1) =', pgeom(9, .1) %>% round(3))
  )
  
  
```

* Para calcular $\text{Geom}(X \leq q \mid p)$, use `pgeom(q, prob=p)`.

* Se você passar, como argumento, `lower.tail = FALSE`, a probabilidade calculada é $P(X > q \mid p)$ (a probabilidade acumulada [à direita]{.hl} do valor $q$).

    ```{r grafico-pgeom-upper, echo=FALSE}
    x <- 0:20
    p_sucesso <- .1
    
    tabela <- tibble(
      X = x,
      p = dgeom(X, p_sucesso)
    )
    
    grafico(tabela, paste('Geom( X | p = ', p_sucesso, ')')) +
      geom_col(
        data = tabela %>% filter(X > 9),
        aes(X, p),
        color = 'red',
        fill = 'red',
        width = .1
      ) +
      labs(
        subtitle = paste(
          'Em vermelho, pgeom(9, 0.1, lower.tail = FALSE) =', 
          pgeom(9, .1, lower.tail = FALSE) %>% round(3))
      )
    ```

* Tanto `q` quanto `prob` [podem ser vetores]{.hl}.

* No exemplo do *spam*, vamos computar a probabilidade de precisar abrir [no máximo]{.hl} $10$ mensagens *spam* para então abrir a primeira mensagem não-*spam*:

    ```{r geom-leq-10}
    pgeom(q = 10, prob = .1)
    ```

  Na verdade, isto é o mesmo que somar as probabilidades de $X = 0$, $X = 1$, etc., até $X = 10$:
  
    ```{r geom-sum-10}
    sum(dgeom(0:10, .1))
    ```
  
* Um exemplo mais realista: cada vez que você joga $6$ números na Mega-Sena, a probabilidade de você acertar a sena é de $1$ em $50.063.860$, segundo http://loterias.caixa.gov.br/wps/portal/loterias/landing/megasena.^[Esta probabilidade é computada usando a [distribuição hipergeométrica]{.hl}, que não vamos cobrir neste curso. [Veja mais informações aqui](https://pt.wikipedia.org/wiki/Distribui%C3%A7%C3%A3o_hipergeom%C3%A9trica).]

* Qual a probabilidade de você [acertar a sena em alguma das primeiras $1.000$ vezes que você jogar]{.hl}? $10.000$ vezes? $100.000$ vezes (o que equivale a cerca de $`r round((1e5 / 2) / 52, 0) %>% fm(0)`$ anos, jogando $2$ vezes por semana)?

    ```{r loteria}
    p <- 1/50063860
    pgeom(c(1e3, 1e4, 1e5), p)
    ```

* Qual a [probabilidade de você jogar duas vezes por semana, durante $100$ anos, sem acertar a sena]{.hl}? Considerando $52$ semanas por ano:

    ```{r loteria2}
    vezes <- 2 * 52 * 100
    vezes
    pgeom(vezes, p, lower.tail = FALSE)
    ```
  
* O problema é que, com uma [probabilidade de sucesso tão baixa]{.hl}, a distribuição geométrica começa em um valor baixo e decresce muito lentamente. Isto significa que a maior parte da probabilidade vai estar à direita de valores muito altos.

* O gráfico abaixo vai até $X = 1$ milhão. A área da faixa vermelha é a probabilidade de você acertar a sena jogando no máximo $10$ mil vezes. Esta probabilidade é $`r pgeom(1e4, p) %>% fm(11)`$. 
  
* Isto equivale a dizer que a [probabilidade de você precisar de mais de $10$ mil jogos para acertar a sena]{.hl} é de $1 - `r pgeom(1e4, p) %>% fm(11)` = `r fm(1 - pgeom(1e4, p), 11)`$, que é a área em azul no gráfico, [mais a área restante à direita, de $1$ milhão até o infinito]{.hl}, que não aparece no gráfico!
  
    ```{r loteria-plot , echo=FALSE}
    x <- seq(0, vezes*100, 1000)
    p_sucesso <- p
    
    tabela <- tibble(
      X = x,
      p = dgeom(X, p_sucesso)
    )
    
    grafico(tabela, paste('Geom( X | p = ', '1/50.063.860', ')')) +
      geom_col(
        data = tabela %>% filter(X <= 10000),
        aes(X, p),
        color = 'red',
        fill = 'red',
        width = .1
      ) +
      scale_x_continuous(labels = fm)
    ```
  

#### Função quantil: [dado um valor de $\text{Geom}(X \leq x \mid p)$, então $x ={} ?$]{.hl} {-}

```{r grafico-qgeom, echo=FALSE}
x <- 0:20
p_sucesso <- .1

tabela <- tibble(
  X = x,
  p = dgeom(X, p_sucesso)
)

grafico(tabela, paste('Geom( X | p = ', p_sucesso, ')')) +
  geom_col(
    data = tabela %>% filter(X <= 9),
    aes(X, p),
    color = 'red',
    fill = 'red',
    width = .1
  ) +
  labs(
    subtitle = paste(
      'A área em vermelho é', 
      pgeom(9, 0.1) %>% round(3)
    )
  ) +
  geom_text(
    mapping = aes(9, -.01, label = 'qgeom(0.651, 0.1) = 9'),
    color = 'red',
    size = 5
  ) +
  geom_segment(
    mapping = aes(
      x = 9, 
      y = -.005, 
      xend = 9, 
      yend = -.001
    ),
    color = 'red'
  )
```

* O objetivo é achar $x$ tal que $\text{Geom}(X \leq x \mid p) = m$.

* Em palavras: [achar o valor $x$ à esquerda do qual --- incluindo $x$ --- existe a probabilidade acumulada de $m$]{.hl}.

* Para isto, use `qgeom(m, prob=p)`.

* Se você passar, como argumento, `lower.tail = FALSE`, o valor calculado é $x$ tal que $P(X > x \mid p) = m$ (o [valor à direita do qual --- excluindo $x$ ---]{.hl} existe a probabilidade acumulada de $m$):

    ```{r grafico-qgeom2, echo=FALSE}
    x <- 0:20
    p_sucesso <- .1
    
    tabela <- tibble(
      X = x,
      p = dgeom(X, p_sucesso)
    )
    
    grafico(tabela, paste('Geom( X | p = ', p_sucesso, ')')) +
      geom_col(
        data = tabela %>% filter(X > 9),
        aes(X, p),
        color = 'red',
        fill = 'red',
        width = .1
      ) +
      labs(
        subtitle = paste(
          'A área em vermelho é', 
          pgeom(9, 0.1, lower.tail = FALSE) %>% round(3)
        )
      ) +
      geom_text(
        mapping = aes(9, -.01, label = 'qgeom(0.349, 0.1, lower.tail = FALSE) = 9'),
        color = 'red',
        size = 5
      ) +
      geom_segment(
        mapping = aes(
          x = 9, 
          y = -.005, 
          xend = 9, 
          yend = -.001
        ),
        color = 'red'
      )
    ```

* Quantas vezes você precisa apostar $6$ números na Mega-Sena para ter $50$% de chance de acertar a sena alguma vez?

    ```{r quantas-megasena}
    p <- 1/50063860
    qgeom(.5, p)
    ```

* Isto equivale a [$`r round(qgeom(.5, p) / (2 * 52)) %>% fm()`$ anos, jogando duas vezes por semana, toda semana]{.hl}.


#### Função para [gerar números aleatórios]{.hl} {-}

* Para gerar um vetor com $n$ valores aleatórios a partir de uma distribuição $\text{Geom}(X \mid p)$, use `rgeom(n, prob=p)`.

* Voltando ao exemplo do *spam*, vamos simular muitos experimentos. 

* Os resultados são os valores de $X$, i.e., as quantidades de mensagens *spam* que precisaram ser abertas antes de chegarmos à primeira mensagem não-*spam*:

    ```{r spam-sim}
    amostra <- rgeom(1000, .1)
    head(amostra)
    ```

* O [valor esperado teórico]{.hl} é $\frac{1-p}{p} = 9$. Vamos comparar com a média da amostra gerada:

    ```{r e-spam}
    mean(amostra)
    ```

* A [variância teórica]{.hl} é $\frac{1-p}{p^2} = `r (.9 / .1^2) %>% fm(0)`$. Vamos comparar com a variância da amostra gerada:

    ```{r v-spam}
    var(amostra)
    ```

* Vamos simular $100$ mil pessoas jogando na Mega-Sena e ver se [alguma acertou a sena antes de jogar mil vezes]{.hl}:

    ```{r megasena-sim}
    p <- 1/50063860
    resultados <- rgeom(1e5, p)
    resultados[resultados <= 1e3]
    ```

* Qual a média da nossa amostra? O valor esperado teórico é $`r fm((1 - p) / p)`$.

    ```{r e-megasena}
    mean(resultados)
    ```

* E a mediana?

    ```{r mediana-megasena}
    median(resultados)
    ```

* E o máximo?

    ```{r max-megasena}
    max(resultados)
    ```

* E o mínimo?

    ```{r min-megasena}
    min(resultados)
    ```

* Gráfico da nossa amostra:

    ```{r megasena-amostra-plot, echo=FALSE}
    resultados %>% 
      as_tibble() %>% 
      ggplot() +
        geom_histogram(aes(x = value), binwidth = 1e6) +
        scale_x_continuous(
          labels = label_number(
            decimal.mark=',',
            big.mark='.'
          )
        ) +
        labs(
          title = 'Simulação: 100 mil pessoas jogando na Mega-Sena',
          x = 'Qtde de jogos até acertar a sena',
          y = 'Pessoas'
        )
    ```

* Pode parecer que muitas pessoas acertaram a sena jogando poucos jogos, mas as aparências enganam: [cada barra do histograma acima corresponde a $1$ milhão de jogos]{.hl}.

* Os sortudos que ganharam antes de jogar $10$ mil jogos:

    ```{r megasena-amostra-plot-sortudos, echo=FALSE}
    resultados %>% 
      as_tibble() %>% 
      filter(value <= 1e4) %>% 
      ggplot() +
        geom_histogram(aes(x = value), breaks = seq(0, 1e4, 1e3)) +
        scale_x_continuous(
          breaks = seq(0, 1e4, 1e3),
          labels = label_number(
            decimal.mark=',',
            big.mark='.'
          )
        ) +
        scale_y_continuous(
          breaks = function(limits){ 0:limits[2] }
        ) +
        labs(
          title = 'Simulação: 100 mil pessoas jogando na Mega-Sena',
          subtitle = 'mostrando só os que acertaram a sena em 10 mil tentativas ou menos',
          x = 'Qtde de jogos até acertar a sena',
          y = 'Pessoas'
        )
    ```


## Vídeo 2

```{r echo=FALSE, out.extra=center(), results='asis'}
embed_yt('F6OEoEaYrCw')
```


## Distribuição binomial {#binom}

### Exemplo: *spam* novamente

* Vamos mudar para um mundo onde a probabilidade de uma mensagem qualquer [não]{.hl} ser *spam* é $p = 0{,}3$ .

* Agora, vamos mudar o experimento: [ao recebermos $n = 10$ mensagens, quantas não são *spam*]{.hl}?

* A variável aleatória $X$ representa o número de sucessos (não *spam*) em $n = 10$ mensagens.

* O [suporte]{.hl} de $X$ é $\{ 0, 1, 2, \ldots, 10 \}$.

* Os parâmetros são:

  * $p$: a probabilidade de sucesso ([uma]{.hl} mensagem não ser *spam*).
  
  * $n$: o número total de mensagens.
  
* A distribuição de probabilidade de $X$ é [binomial]{.hl}, com estes parâmetros, escrita como $\text{Binom}(X \mid n = 10, p = 0{,}3)$.

* Qual a probabilidade de haver, dentre as $10$ mensagens, $4$ mensagens não *spam*? As mensagens são independentes. O resultado vai envolver:

  * A probabilidade de $4$ mensagens não serem *spam*: $(0{,}3)^4$.
  
  * A probabilidade de $6$ mensagens serem *spam*: $(1 - 0{,}3)^6$.
  
  * A quantidade de [ordenações diferentes]{.hl} destas mensagens: ${10 \choose 4} = \frac{10!}{4!6!} = `r choose(10, 4)`$. 

  * O resultado é

    $$
    \begin{aligned}
    \text{Binom}(X = 5 \mid n = 10,\; p = 0{,}3) 
      &= {10 \choose 4} \cdot (0{,}3)^4 \cdot (1 - 0{,}3)^6 \\
      &= `r dbinom(4, 10, 0.3) %>% fm()`
    \end{aligned}
    $$

* Gráfico:

    ```{r binom-plot, echo=FALSE}
    p_nao_spam <- .3
    size <- 10
    x <- 0:size
    
    spam <- tibble(
      X = x,
      p = dbinom(X, size, p_nao_spam)
    )
    
    grafico(
      spam, 
      paste0('Binom( X | n = ', size, ', p = ', p_nao_spam, ')'),
      scale_x_continuous(breaks = 0:10)
    )
    ```


### No geral

* $X$ conta a quantidade de sucessos em um [número fixo $n$]{.hl} de provas de Bernoulli.

* $X$ pode assumir os valores $x \in \{ 0, 1, 2, \ldots, n\}$.

* As provas de Bernoulli são [independentes]{.hl} e têm [probabilidade fixa de sucesso]{.hl} $p$.

* A probabilidade de $X$ assumir o valor $x$ é 

  $$
  \text{Binom}(X = x \mid n, p) = {n \choose x} \cdot p^x \cdot (1 - p)^{n - x}
  $$

* [Valor esperado]{.hl}:

  * Na verdade, $X$ é a [soma de $n$ variáveis aleatórias independentes]{.hl} $X_1, \ldots, X_n$, cada uma delas com distribuição de Bernoulli com probabilidade de sucesso $p$ (e valor esperado $p$):
  
    $$
      \begin{aligned}
        E(X) &= E(X_1 + \cdots + X_n) \\ 
             &= E(X_1) + \cdots + E(X_n) \\
             &= p + \cdots + p \\
             &= np
      \end{aligned}
    $$
  
* [Variância]{.hl}:

  * Como as variáveis $X_1, \ldots, X_n$ são independentes, [a variância da soma é a soma das variâncias]{.hl}:

    $$
      \begin{aligned}
        \sigma^2(X) &= \sigma^2(X_1 + \cdots + X_n) \\ 
             &= \sigma^2(X_1) + \cdots + \sigma^2(X_n) \\
             &= p(1-p) + \cdots + p(1-p) \\
             &= np(1-p)
      \end{aligned}
    $$


### Em R

#### Função de distribuição de probabilidade: [$\text{Binom}(X = x \mid n, p)$]{.hl} {-}

```{r grafico-dbinom, echo=FALSE}
n <- 10
x <- 0:n
p_sucesso <- .3

tabela <- tibble(
  X = x,
  p = dbinom(X, n, p_sucesso)
)

grafico(
  tabela, 
  paste0('Binom( X | n = ', n, ', p = ', p_sucesso, ' )'),
  scale_x_continuous(breaks = 0:10)
) +
  geom_col(
    data = tabela %>% filter(X == 4),
    aes(X, p),
    color = 'red',
    fill = 'red',
    width = .1
  ) +
  labs(
    subtitle = paste(
      'Em vermelho, dbinom(4, 10, 0.3) =', 
      dbinom(4, n, p_sucesso) %>% round(3)
    )
  )
```

* Para calcular $\text{Binom}(X = x \mid n, p)$, use `dbinom(x, size=n, prob=p)`.

* Voltando à Mega-Sena: [para uma única pessoa]{.hl}, jogar $6$ números [uma vez]{.hl} é uma prova de Bernoulli, com probabilidade de sucesso de $1/50.063.860 = `r (1/50063860) %>% fm(11)`$. 

* Se você jogar $6$ números $10$ mil vezes --- duas vezes por semana, durante quase $100$ anos --- [sua probabilidade de obter zero sucessos]{.hl} é

    ```{r sena-binom}
    p <- 1/50063860
    vezes <- 1e4
    dbinom(0, n, p)
    ```


#### Função de distribuição acumulada: [$\text{Binom}(X \leq q \mid n, p)$]{.hl} {-}

```{r grafico-pbinom, echo=FALSE}
n <- 10
x <- 0:n
p_sucesso <- .3

tabela <- tibble(
  X = x,
  p = dbinom(X, n, p_sucesso)
)

grafico(
  tabela, 
  paste0('Binom( X | n = ', n, ', p = ', p_sucesso, ' )'),
  scale_x_continuous(breaks = 0:10)
) +
  geom_col(
    data = tabela %>% filter(X <= 4),
    aes(X, p),
    color = 'red',
    fill = 'red',
    width = .1
  ) +
  labs(
    subtitle = paste(
      'Em vermelho, pbinom(4, 10, 0.3) =', 
      pbinom(4, n, p_sucesso) %>% round(3)
    )
  )
```

* Para calcular $\text{Binom}(X \leq q \mid n, p)$, use `pbinom(q, size=n, prob=p)`.

* Se você passar, como argumento, `lower.tail = FALSE`, a probabilidade calculada é $P(X>q \mid n, p)$ (a probabilidade acumulada [à direita]{.hl} do valor $q$.

    ```{r grafico-pbinom-right, echo=FALSE}
    n <- 10
    x <- 0:n
    p_sucesso <- .3
    
    tabela <- tibble(
      X = x,
      p = dbinom(X, n, p_sucesso)
    )
    
    grafico(
      tabela, 
      paste0('Binom( X | n = ', n, ', p = ', p_sucesso, ' )'),
      scale_x_continuous(breaks = 0:10)
    ) +
      geom_col(
        data = tabela %>% filter(X > 4),
        aes(X, p),
        color = 'red',
        fill = 'red',
        width = .1
      ) +
      labs(
        subtitle = paste(
          'Em vermelho, pbinom(4, 0.3, lower.tail = FALSE) =', 
          pbinom(4, n, p_sucesso, lower.tail = FALSE ) %>% round(3)
        )
      )
    ```


#### Função quantil: dado um valor de [$\text{Binom}(X \leq x \mid n, p)$, então $x = ?$]{.hl} {-}

```{r grafico-qbinom, echo=FALSE}
n <- 10
x <- 0:n
p_sucesso <- .3

tabela <- tibble(
  X = x,
  p = dbinom(X, n, p_sucesso)
)

grafico(
  tabela, 
  paste0('Binom( X | n = ', n, ', p = ', p_sucesso, ' )'),
  scale_x_continuous(breaks = 0:10)
) +
  geom_col(
    data = tabela %>% filter(X <= 4),
    aes(X, p),
    color = 'red',
    fill = 'red',
    width = .1
  ) +
  labs(
    subtitle = paste(
      'A área em vermelho é', 
      pbinom(4, n, p_sucesso) %>% round(3)
    )
  ) +
  geom_text(
    mapping = aes(4, -.04, label = 'qbinom(0.85, 10, 0.3) = 4'),
    color = 'red',
    size = 5
  ) +
  geom_segment(
    mapping = aes(
      x = 4, 
      y = -.005, 
      xend = 4, 
      yend = -.025
    ),
    color = 'red'
  )

```

* O objetivo é achar $x$ tal que $\text{Binom}(X \leq x \mid n, p) = m$.

* Em palavras: [achar o valor $x$ à esquerda do qual --- incluindo $x$ --- existe a probabilidade acumulada de $m$]{.hl}.

* Para isto, use `qbinom(m, size=n, prob=p)`.

* Se você passar, como argumento, `lower.tail = FALSE`, o valor calculado é $x$ tal que $P(X > x \mid n, p) = m$ (o [valor à direita do qual --- excluindo $x$ ---]{.hl} existe a probabilidade acumulada de $m$):

    ```{r grafico-qbinom-right, echo=FALSE}
    n <- 10
    x <- 0:n
    p_sucesso <- .3
    
    tabela <- tibble(
      X = x,
      p = dbinom(X, n, p_sucesso)
    )
    
    grafico(
      tabela, 
      paste0('Binom( X | n = ', n, ', p = ', p_sucesso, ' )'),
      scale_x_continuous(breaks = 0:10)
    ) +
      geom_col(
        data = tabela %>% filter(X > 4),
        aes(X, p),
        color = 'red',
        fill = 'red',
        width = .1
      ) +
      labs(
        subtitle = paste(
          'A área em vermelho é', 
          pbinom(4, n, p_sucesso, lower.tail = FALSE) %>% round(3)
        )
      ) +
      geom_text(
        mapping = aes(4, -.04, label = 'qbinom(0.15, 10, 0.3, lower.tail = FALSE) = 4'),
        color = 'red',
        size = 5
      ) +
      geom_segment(
        mapping = aes(
          x = 4, 
          y = -.005, 
          xend = 4, 
          yend = -.025
        ),
        color = 'red'
      )
    
    ```


#### Função para [gerar números aleatórios]{.hl} {-}

* Para gerar um vetor com $v$ valores aleatórios a partir de uma distribuição $\text{Binom}(X \mid n, p)$, use `rbinom(v, size=n, prob=p)`.

* Vamos simular $100$ vezes o experimento de abrir $10$ mensagens e contar [quantas delas não são *spam*]{.hl}:

    ```{r spam-sim-binom}
    amostra <- rbinom(100, 10, .3)
    amostra
    ```

* Média:

    ```{r media-spam-binom}
    mean(amostra)
    ```

* Finalmente, vamos simular $100$ mil pessoas, cada uma jogando $10$ mil jogos da Mega-Sena e ver quantas ganharam pelo menos uma vez:

    ```{r sena-sim-binom}
    n <- 1e5
    p <- 1/50063860
    size <- 1e4
    
    resultados <- rbinom(n, size, p)
    head(resultados, 1000)
    ```

    ```{r alguem-ganhou}
    ganhadores <- resultados[resultados > 0]
    ganhadores
    length(ganhadores)
    ```


## Distribuição de Poisson

### Exemplo

* Em um caixa de um pequeno mercado, o [número de clientes que chegam por minuto]{.hl} é, em média, $4$. 

* Vamos representar este número pela variável aleatória $X$, com suporte $\{ 0, 1, 2, 3, \ldots \}$.

* As chegadas dos clientes são [independentes]{.hl} umas das outras.

* Se você dividir o tempo em intervalos menores do que um minuto, a média se mantém: $2$ clientes a cada $30$ segundos, $1$ cliente a cada $15$ segundos etc.

* Clientes diferentes não chegam ao caixa no mesmo instante.

* Com estas condições, e chamando o número médio de clientes por minuto de $\lambda = 4$, a [probabilidade de que $10$ clientes cheguem ao caixa em um período de um minuto]{.hl} é dada por

  $$
  \begin{aligned}
  P(X = 10) &= \text{Poisson}(X = 10 \mid \lambda = 4) \\
            &= \frac{\lambda^{10}}{10!}e^{-\lambda} \\
            &= \frac{4^{10}}{10!}e^{-4} \\
            &= `r dpois(10, 4) %>% fm()`
  \end{aligned}
  $$

* A probabilidade de que o caixa fique [vazio durante um minuto inteiro]{.hl} é

  $$
  \begin{aligned}
  P(X = 0) &= \text{Poisson}(X = 0 \mid \lambda = 4) \\
           &= \frac{\lambda^{0}}{0!}e^{-\lambda} \\
           &= \frac{4^{0}}{0!}e^{-4} \\
           &= `r dpois(0, 4) %>% fm()`
  \end{aligned}
  $$

* O gráfico desta distribuição (até $X = 20$) é

    ```{r pois-mercado, echo=FALSE}
    x <- 0:20
    lambda <- 4
    
    tabela <- tibble(
      X = x,
      p = dpois(X, lambda)
    )
    
    tabela %>% 
      grafico(
        TeX('Poisson( X | $\\lambda = 4$ )')
      )
    ```


### No geral

* A distribuição de Poisson é um bom modelo para situações em que a variável aleatória $X$ conta o [número de ocorrências de algum fenômeno]{.hl} em um [intervalo]{.hl} de tempo fixo (ou em uma [área]{.hl} fixa, ou em um [volume]{.hl} fixo de espaço): 

  * Carros passando em um cruzamento em uma hora,
  
  * Chamadas telefônicas chegando por minuto a uma central,
  
  * Partículas alfa emitidas por minuto por $1$Kg de um material radioativo,
  
  * Casos de uma doença detectados em cada Km$^2$ de uma cidade,
  
  * Erros de impressão por página em livros produzidos por uma editora.
  
* Teoricamente, $P(X=x)$ é maior que zero para qualquer $x$ natural.

* No mundo real, existem valores máximos que estas variáveis aleatórias podem assumir. Ainda assim, esta distribuição é uma boa aproximação. 

* Por exemplo, a probabilidade de $40$ ou mais clientes chegarem ao nosso caixa de mercado em um minuto é de $`r ppois(39, 4, lower.tail = FALSE) %>% fm(26)`$.

* A probabilidade de $X$ assumir o valor $x$ quando a quantidade média de ocorrências por intervalo é $\lambda$ é igual a

  $$
  \text{Poisson}(X = x \mid \lambda) = \frac{\lambda^{x}}{x!}e^{-\lambda}
  $$

* O [valor esperado]{.hl} $E(X)$ e a [variância]{.hl} $\sigma^2(X)$ são iguais a $\lambda$.


### Em R

#### Exercício {-}

É você quem vai escrever esta seção.

Seguindo o estilo das explicações sobre a [distribuição geométrica](#em-r-2) e a [distribuição binomial](#em-r-3), faça o seguinte:

1. Gere gráficos com exemplos do uso de `dpois`.

1. Gere gráficos com exemplos do uso de `ppois`.

1. Gere gráficos com exemplos do uso de `qpois`.

1. Faça uma simulação usando `rpois`. Detalhe o exemplo do nosso pequeno mercado, que atende $4$ clientes por minuto:

   a. Gere uma amostra de números correspondendo a $1$ hora de funcionamento do caixa.
   
   a. Escreva uma função em R para processar esta amostra e retornar um vetor com a quantidade de clientes na fila ao final de cada minuto (de $1$ a $60$). Lembre-se de que o caixa processa $4$ clientes por minuto.
   
   a. Agora gere uma amostra de números correspondendo a $1$ hora de funcionamento do caixa, com uma média de $5$ clientes chegando por minuto.
   
   a. Use a função que você escreveu para processar esta amostra e retornar um vetor com a quantidade de clientes na fila a cada minuto (de $1$ a $60$), [supondo que o caixa ainda processa só $4$ clientes por minuto]{.hl}.
   

### Aproximação da Binomial pela Poisson

* Um fabricante de carros descobre que [$1$ em cada $2.500$ carros]{.hl} que ele produz tem um defeito.

* Qual a probabilidade de achar [$4$ carros com defeito]{.hl} em uma [amostra de $6.000$ carros]{.hl}?

* Vamos usar $\text{Binom}\left(X \;\middle\vert\;n = 6.000, p = \frac{1}{2.500}\right)$:

    ```{r carros-binom}
    prob <- 1/2500
    size <- 6000
    x <- 4
    dbinom(x, size, prob)
    ```

* Mas, e se modelarmos o problema com Poisson em vez da Binomial?

* Uma das condições para usar Poisson é que [a média seja constante]{.hl}. Para $6.000$ carros, a média de defeitos é $\frac{6.000}{2.500} = `r fm(6000/2500)`$.

* Vamos usar, então, $\text{Poisson}\left(X \;\middle\vert\; \lambda = `r fm(6000/2500)` \right)$:

    ```{r}
    lambda <- 6000/2500
    x <- 4
    dpois(x, lambda)
    ```

* Eis um gráfico comparando as duas distribuições:

    ```{r pois-binom-aprox, echo=FALSE, warning=FALSE}
    x <- 0:10
    tabela <- tibble(
      X = x,
      b = dbinom(X, size, prob),
      p = dpois(X, lambda)
    )
    
    tabela %>% 
      ggplot() +
        geom_point(
          aes(x = X, y = b, color = 'Binomial'),
          size = 4,
          alpha = .5
        ) +
        geom_point(
          aes(x = X, y = p, color = 'Poisson'),
          size = 1
        ) +
        scale_x_continuous(breaks = 0:10) +
        labs(
          title = TeX(
            'Binom( X | n = 6.000, p = 1/2.500 ) e Poisson( X | $\\lambda$ = 2,4 )'
          ),
          y = NULL,
          color = NULL
        )
    
    ```

* Para [valores grandes de $n~(6.000)$]{.hl} e [pequenos de $p~(1/2.500)$]{.hl}, a Binomial pode ser aproximada pela Poisson --- [desde que você calcule a média $\lambda$]{.hl}, como fizemos.

* A vantagem é que, diferente da Binomial, a Poisson não exige o cálculo do valor de $n \choose x$, que pode ser inviável mesmo com um computador.

::: {.rmdimportant latex=1}

Por quê?

O exemplo da quantidade de [emissões de partículas alfa por minuto por uma massa fixa de material radioativo]{.hl} mostra uma relação fundamental entre as duas distribuições:

  * Do ponto de vista de [Poisson]{.hl}, sabemos a [média de emissões por minuto]{.hl} do material, sem levar em consideração o comportamento de cada átomo.
  
  * Do ponto de vista da [Binomial]{.hl}, o material é composto por um número enorme de átomos ($n$ é grande!), cada átomo com uma probabilidade fixa e muito baixa ($p$ pequeno!) de emitir uma partícula alfa no período de um minuto.
  
  * Matematicamente, a função de probabilidade de Poisson é o limite da função de probabilidade da Binomial quando $n$ tende a infinito e $p$ tende a zero, com o valor de $np$ fixo em $\lambda$.

:::


## Funções para distribuições em R

* A esta altura, você já entendeu como funcionam as funções do R para distribuições discretas de probabilidade. 

* Para uma distribuição de nome `DISTRIB`, as funções são as seguintes (`...` representam os parâmetros da distribuição):

  * `dDISTRIB(x, ...)`: retorna a probabilidade $P(X = x \mid \dots)$.

* `pDISTRIB(q, ...)`: retorna a probabilidade $P(X \leq q \mid \dots)$ --- ou a probabilidade $P(X > q \mid \dots)$ se `lower.tail = FALSE`.

* `qDISTRIB(p, ...)`: retorna o maior valor $q$ tal que $P(X = q \mid \dots) \leq p$ --- ou o menor valor $q$ tal que $P(X = q \mid \dots) > p$ se `lower.tail = FALSE`.

* `rDISTRIB(n, ...)`: retorna um vetor com $n$ valores sorteados de acordo com a distribuição.


## Jardim zoológico de distribuições

* Para sua diversão: https://ben18785.shinyapps.io/distribution-zoo/
