--- 
knit: "bookdown::render_book"
---

# Medidas

## Vídeo

```{r echo=FALSE, results='asis', out.extra=center()}
embed_yt('C96MOP4YlaY')
```

## Medidas de centralidade

### Média

* A [média de uma população]{.hl} é escrita como $\mu$, e é definida como 
  $$\mu = \frac{\sum_{i=1}^N x_i}{N}$$

  * $\sum_{i=1}^N x_i$ é a soma de todos os dados da população.
  
  * $N$ é a quantidade de elementos na população.

* A [média de uma amostra]{.hl} é escrita como $\bar x$, e é definida como:
  $$\bar x = \frac{\sum_{i=1}^n x_i}{n}$$

  * $\sum_{i=1}^n x_i$ é a soma de todos os dados da amostra.
  
  * $n$ é a quantidade de elementos na amostra.
  
* O cálculo é essencialmente o mesmo. Só mudam os símbolos: $N$ versus $n$, e $\mu$ versus $\bar x$.


#### Exemplo

* Idades dos alunos de uma turma:

  ```{r idades}
  idades <- c(
    20, 20, 20, 20, 20, 20, 21, 21, 21, 21, 
    22, 22, 22, 23, 23, 23, 23, 24, 24,
    65
  )
  ```

* Média [com]{.hl} o velhinho de $`r max(idades)`$ anos:

  ```{r media}
  mean(idades)
  ```

* Média [sem]{.hl} o velhinho:

  ```{r media2}
  mean(idades[-length(idades)])
  ```


### Mediana

* Já aprendemos sobre a mediana na [seção sobre *boxplots*](#mediana).

* A idéia é que, depois de ordenar os dados, $50\%$ dos dados estarão à esquerda da mediana, e $50\%$ à direita.

* A mediana não é tão sensível a *outliers* quanto à média.


#### Exemplo

* Mediana [com]{.hl} o velhinho:

  ```{r mediana}
  median(idades)
  ```

* Mediana [sem]{.hl} o velhinho:

  ```{r mediana2}
  median(idades[-length(idades)])
  ```


### Moda

* A [moda]{.hl} é o [valor mais frequente]{.hl} do conjunto de dados. 

* Pode haver mais de uma moda.

* [Não existe uma função para a moda em R base.]{.hl} Por quê? 

* Por incrível que pareça, [é complicado definir a moda de forma a conseguir resultados interessantes]{.hl}.

* [Por exemplo]{.hl}, vamos definir um conjunto de $1000$ valores numéricos distribuídos normalmente^[Mais sobre a distribuição normal no capítulo ???.], com média igual a $5$ e desvio-padrão^[Mais sobre o desvio-padrão daqui a pouco.] igual a $2$:

    ```{r}
    normal <- rnorm(1000, mean = 5, sd = 2)
    ```

    ```{r plot-hist, echo = FALSE}
    histograma <- function(
      dados,
      divisoes = floor(min(dados)):ceiling(max(dados))
    ) {
      
      dados %>% 
        as_tibble() %>% 
        ggplot(aes(x = value)) +
          geom_histogram(
            breaks = divisoes, 
            color = 'black', 
            fill = 'light gray'
          ) +
          scale_x_continuous(breaks = divisoes) +
          labs(
            y = NULL,
            x = NULL
          )
      
    }
    ```

* []{#dados-normais} O histograma dos nossos dados é

    ```{r echo = FALSE}
    normal %>% histograma()
    ```

* Vamos calcular a moda com a função `mfv` (*most frequent value*), do pacote `modeest`:

    ```{r mfv}
    # Pacote com funções para calcular modas
    library(modeest)
    
    # Por causa de um bug na função mfv, 
    # precisamos de números com ponto decimal
    # (em vez de vírgula):
    options(OutDec = '.')
    mfv(normal)
    
    # Voltamos para a vírgula como separador decimal:
    options(OutDec = ',')
    ```

* O que houve?!

* O problema é que não há valores repetidos no conjunto de dados! Por isso, todos os $1000$ valores são modais.

* Uma maneira de evitar isto é definir a moda como o [centro do intervalo mais curto que contém metade dos dados]{.hl}. Usamos a função `mlv` (*most likely value*):

    ```{r mlv}
    moda <- mlv(normal, method = 'venter')
    moda
    ```

* Esta moda estimada pode nem estar no conjunto de dados:

    ```{r}
    moda %in% normal
    ```

* Mas o resultado de `mlv()` é útil, pois nos diz que, embora não haja valores repetidos, valores próximos de $5$ são mais frequentes, como mostra o histograma.


#### Exercícios 

* Arrendonde os valores no vetor `normal` para $2$ casas decimais e ache a(s) moda(s) 

  1. com a função `mfv`, e
  
  1. com a função `mlv`, usando o método `venter`.

  [Considerando o histograma](#dados-normais), qual das respostas você prefere? Por quê?


## Formas de uma distribuição

* A forma do histograma mostra aspectos importantes da distribuição dos dados.


### Distribuição Uniforme

* Se o histograma tem todas as barras aproximadamente da mesma altura, dizemos que a distribuição é [uniforme]{.hl}:

    ```{r uniforme, echo = FALSE}
    uniforme <- runif(1000, min = 0, max = 10)
    ```

    ```{r echo = FALSE}
    histograma(uniforme) 
    ```

* [A distribuição uniforme não tem moda]{.hl}, já que todos os valores têm aproximadamente a mesma frequência.


### Simetria

* Se o histograma for simétrico (i.e., os lados esquerdo e direito são "espelhados"), dizemos que a distribuição é [simétrica]{.hl}.

* A distribuição normal [do exemplo acima](#dados-normais) é simétrica.

* A distribuição uniforme também é simétrica.

* Para distribuições simétricas, a média, a mediana e a moda [(quando existe e é única)]{.hl} são bem próximas.

  * Para a distribuição normal do exemplo:

    ```{r media-mediana}
    mean(normal)
    median(normal)
    mlv(normal, method = 'venter')
    ```

  * Para a distribuição uniforme do exemplo:

    ```{r}
    mean(uniforme)
    median(uniforme)
    ```

* Uma distribuição pode ser [simétrica]{.hl}, mas ter [duas (ou mais) modas diferentes]{.hl}:

    ```{r bimodal, echo = FALSE}
    sim2 <-  rnorm(1000, mean = 12, sd = 2)
    bimodal <- c(normal, sim2)
    
    histograma(bimodal)
    ```

* Algumas distribuições não são simétricas, mas têm uma [cauda longa]{.hl} à esquerda ou à direita.

* Dependendo da cauda, as distribuições são chamadas de [assimétricas à esquerda]{.hl} ou [assimétricas à direita]{.hl}.

* Um exemplo: receitas anuais (em milhões de dólares) de CEOs de grandes empresas:

    ```{r ceos}
    df <- read_csv(
      './data/CEO_Salary_2012.csv',
      show_col_types = FALSE
    )
    glimpse(df)
    ```

* Vamos usar apenas os nomes e os valores anuais:

    ```{r salarios}
    salarios <- df %>% 
      select(Name, valor = `1-Year Pay ($mil)`)
    ```

* Um histograma:

    ```{r ceos-hist}
    salarios %>% 
      ggplot(aes(x = valor)) +
        geom_histogram(breaks = seq(0, 150, 2.5)) +
        scale_x_continuous(breaks = seq(0, 150, 10)) +
        labs(y = NULL)
    ```

* É uma distribuição [assimétrica à direita]{.hl}: a maior parte dos CEOs têm receitas anuais "baixas", de menos de $10$ milhões. À medida que examinamos valores maiores, a quantidade de CEOs vai diminuindo lentamente.

* Observe que [a longa cauda à direita "puxa" a média para um valor mais alto do que a mediana]{.hl}.

* A moda, que corresponde à barra mais alta do histograma, é menor que a mediana (e que a média):

  ```{r sumario-ceos}
  sumario <- salarios %>% 
    summarise(
      moda = mlv(valor, method = 'venter'),
      mediana = median(valor),
      media = mean(valor)
    )
  
  sumario
  ```

* Em um *boxplot*, também é possível detectar a assimetria pela grande quantidade de *outliers* em um extremo:

    ```{r ceos-boxplot}
    salarios %>% 
      ggplot(aes(y = valor)) +
        geom_boxplot() +
        scale_x_continuous(breaks = NULL) +
        scale_y_continuous(breaks = seq(0, 150, 10))
    ```

* Com distribuições [assimétricas à esquerda]{.hl}, a situação se inverte: [a média é menor que a mediana, que é menor que a moda]{.hl}.


### Exercícios

* Ache um conjunto de dados com uma distribuição assimétrica à esquerda.

* Faça um histograma.

* Calcule a média, a mediana, e a moda dos dados.


## Re-expressão

* Muitas vezes, é recomendável [transformar a escala dos dados]{.hl} para que uma distribuição assimétrica se torne simétrica.

* No exemplo das receitas dos CEOs, podemos tomar os [logaritmos]{.hl} dos valores, em vez dos valores:

    ```{r ceos-log}
    salarios_log <- salarios %>% 
      mutate(log_valor = log10(valor))
    ```

    ```{r ceos-log-hist}
    salarios_log %>% 
      ggplot(aes(x = log_valor)) +
        geom_histogram(bins = 20) +
        labs(
          x = TeX('$\\log_{10}$ valor'),
          y = NULL
        )
    ```

* O logaritmo de um número na base $10$ é, essencialmente, a quantidade de dígitos do número, vista como uma grandeza contínua.

* Logaritmos negativos vêm de valores entre $0$ e $1$.

* Logaritmo zero vem do valor $1$.

* Valores iguais ou menores que zero não têm logaritmo definido.

* Por isso a mensagem de aviso sobre $3$ valores removidos. São valores iguais a zero:

  ```{r}
  salarios_log %>% 
    filter(valor == 0)
  ```

* Uma vantagem desta escala logarítmica é que podemos entender melhor o histograma. Os dados não estão amontoados de um lado só.


### Exercícios

* Quais são os registros com $\log_{10} \text{valor} < 0$?

* Faça um *boxplot* dos logaritmos das receitas.


## Medidas de posição

### Quantis

* Na [seção sobre *boxplots*](#mediana), falamos sobre [quantis]{.hl}, que são medidas de posição.

* Em R, a função `quantile` calcula quantis de um vetor:

    ```{r quantis}
    salarios %>% 
      pull(valor) %>% 
      quantile()
    ```

* Você pode passar frações entre $0$ e $1$ para `quantile`. Por exemplo, para calcular o primeiro, o quinto, e o décimo percentis^[Um percentil é um quantil da forma $k/100$, para $k$ natural, $0 \leq k \leq 100$.] das receitas dos CEOs:

    ```{r decil-1}
    salarios %>% 
      pull(valor) %>% 
      quantile(c(.01, .05, .1))
    ```


## Medidas de dispersão

* Tão importantes quanto as medidas de centralidade são as medidas de dispersão (ou [espalhamento]{.hl}).

* Elas informam [o quanto os dados variam]{.hl}.


### Amplitude

* Uma medida simples é a [diferença entre o valor máximo e o valor mínimo]{.hl}.

* Lembrando do nosso exemplo das idades dos alunos:

    ```{r idades-reprise}
    idades
    ```

* A função `range` retorna o mínimo e o máximo:

    ```{r amplitude}
    range(idades)
    ```

* A amplitude destes dados é, então
    
    ```{r amplitude2}
    range(idades)[2] - range(idades)[1]
    ```

* A diferença de idade entre o aluno mais novo e o mais velho é de $45$ anos, um valor alto, por causa do velhinho.


### IQR

* Na [seção sobre *boxplots*](#mediana), também falamos sobre o [intervalo interquartil]{.hl} (IQR).

* No *boxplot*, é a [altura da caixa]{.hl}. Para as idades dos alunos:

    ```{r idades-bp}
    idades %>% 
      as_tibble() %>% 
      ggplot(aes(y = value)) +
        geom_boxplot() +
        scale_x_continuous(breaks = NULL) +
        scale_y_continuous(breaks = seq(20, 70, 5))
    ```

* O IQR é a diferença entre o primeiro e o terceiro quartis:

    ```{r idades-sumario}
    summary(idades)
    unname(summary(idades)[5] - summary(idades)[2])
    IQR(idades)
    ```

* Ou seja, [os $50\%$ centrais dos alunos têm idade entre $20$ e $23$ anos]{.hl}, um IQR de $3$. 

* É uma variação pequena, porém mais fiel à realidade do que a amplitude, que é alta por causa do velhinho.

* Quanto maior o IQR, mais espalhados estão os dados.


### Variância

* Agora, vamos trabalhar com os pesos (kg) e alturas (m) de um time de basquete:

  ```{r pesos-alturas}
  medidas <- tibble(
    altura = .025 * 
      c(72, 74, 68, 76, 74, 69, 72, 79, 70, 69, 77, 73),
    peso = 0.45 * 
      c(180, 168, 225, 201, 189, 192, 197, 162, 174, 171, 185, 210)
  )
  
  medidas
  ```

  ```{r alturas-sumario}
  summary(medidas$altura)
  ```
  
  ```{r pesos-sumario}
  summary(medidas$peso)
  ```

* A [variância]{.hl} é a maneira mais usada de medir o espalhamento em torno da média.

* Para calcular a variância das alturas e a variância dos pesos, precisamos calcular valores intermediários.

* O [desvio]{.hl} de um valor é a [diferença entre o valor e a média]{.hl}. O desvio pode ser positivo ou negativo.

  ```{r desv}
  d_medidas <- medidas %>% 
    mutate(
      d_altura = altura - mean(altura),
      d_peso = peso - mean(peso)
    )
  
  d_medidas
  ```

* Vamos calcular o desvio médio das alturas e o desvio médio dos pesos:

  ```{r desv-medio}
  d_medidas %>% 
    summarize(
      d_medio_altura = mean(d_altura),
      d_medio_peso = mean(d_peso)
    )
  ```

* []{#desvio-medio-zero} Não foi uma boa idéia. [O desvio médio sempre é igual a zero]{.hl}.^[Você vai provar isto em um exercício.] (O R pode mostrar algum valor diferente de zero por causa da precisão limitada dos números de ponto flutuante.)

* Como resolver isto? Elevando os desvios ao quadrado:

  ```{r dq}
  dq_medidas <- d_medidas %>% 
    mutate(
      dq_altura = d_altura^2,
      dq_peso = d_peso^2
    )
  
  dq_medidas
  ```

* Agora temos os [desvios quadrados]{.hl}, que são todos [positivos]{.hl}.

* O [desvio quadrado médio]{.hl} vai ser a [variância]{.hl}:

  ```{r var-medidas}
  dq_medidas %>% 
    summarize(
      var_altura = mean(dq_altura),
      var_peso = mean(dq_peso)
    )
  ```

* Uma vantagem da variância é que *outliers* (que têm desvios quadrados maiores) contribuem mais do que elementos próximos à média (que têm desvios quadrados menores).

* Uma desvantagem da variância é que a [sua unidade é o quadrado da unidade dos valores]{.hl}.

* Neste exemplo, as unidades são $m^2$ e $kg^2$!


### Desvio-padrão

* É melhor trabalhar com [a raiz quadrada da variância]{.hl}, que chamamos de [desvio-padrão]{.hl}.

* As unidades são as mesmas que as unidades dos dados.

  ```{r dp-medidas}
  dq_medidas %>% 
    summarize(
      dp_altura = sqrt(mean(dq_altura)),
      dp_peso = sqrt((mean(dq_peso)))
    )
  ```

* Claro que o R tem funções para calcular isso: `var` e `sd` (*standard deviation*):

  ```{r var-dp-medidas}
  medidas %>% 
    summarize(
      altura_var = var(altura),
      altura_dp = sd(altura),
      peso_var = var(peso),
      peso_dp = sd(peso)
    )
  ```

* Mas os valores são diferentes dos que calculamos. Por quê?


### Definições

* Para uma [população]{.hl} com $N$ elementos e média $\mu$, a [variância]{.hl} é

  $$
  \sigma^2 = \frac{\sum_{i=1}^N (x_i - \mu)^2}{N}
  $$

  e o [desvio-padrão]{.hl} é

  $$
  \sigma = \sqrt{\frac{\sum_{i=1}^N (x_i - \mu)^2}{N}}
  $$


* Para uma [amostra]{.hl} com $n$ elementos e média $\bar x$, a [variância]{.hl} é

  $$
  s^2 = \frac{\sum_{i=1}^n (x_i - \bar x)^2}{n-1}
  $$

  e o [desvio-padrão]{.hl} é

  $$
  s = \sqrt{\frac{\sum_{i=1}^n (x_i - \bar x)^2}{n -1}}
  $$

* Nós calculamos a versão [populacional]{.hl} destas medidas.

* R calcula a versão [amostral]{.hl} destas medidas.

* Reveja os cálculos e entenda a diferença.

* Note, também, que as [medidas populacionais são representadas por letras gregas]{.hl} --- $\mu$, $\sigma^2$, $\sigma$ ---, enquanto as [medidas amostrais são representadas por letras latinas]{.hl} --- $\bar x$, $s^2$, $s$.

::: {.rmdimportant latex=1}

Mais adiante no curso, você vai entender por que o denominador da variância amostral é $n - 1$, em vez de $n$. 

Nada é por acaso, nem mesmo em Estatística.

:::


### Exercícios

* Quando a variância e o desvio-padrão de um conjunto de dados são iguais a zero?

* Mostre que o [desvio médio de qualquer conjunto de valores é igual a zero](#desvio-medio-zero). 

  Ou seja, considere o conjunto

  $$
  \{x_1, x_2, \ldots, x_n\}
  $$

  e prove que
  
  $$
  \sum_{i = 1}^n (x_i - \bar x) = 0
  $$

  Manipule apenas as variáveis $x_i$. [Não use exemplos, pois eles não provam o enunciado geral.]{.hl}
  
  **Dica:** lembre que $\displaystyle \bar x = \frac{\sum_{i = 1}^n x_i}{n}$.


## Coeficiente de variação

* Em um conjunto de dados, o desvio-padrão é uma medida importante da variação dos dados.

* Mas [a unidade do desvio-padrão muda de um conjunto de dados para outro]{.hl}: alturas em metros, pesos em quilos etc.

* [Podemos eliminar as unidades expressando o desvio-padrão em termos da média]{.hl}.

* O resultado é a fração $\frac{\sigma}{\mu}$ (na população) ou $\frac{s}{\bar x}$ na amostra.

* Esta fração é o [coeficiente de variação (CV)]{.hl}.

* O CV não tem unidades. 

* Para as alturas do exemplo dos jogadores de basquete:

  A média das alturas é $`r mean(medidas$altura)`$ metros.
  
  O desvio-padrão das alturas é $`r sd(medidas$altura)`$ metros.
  
  O CV é aproximadamente $`r statip::cv(medidas$altura) %>% fm(4)`$. 
  
    ```{r cv-altura}
    statip::cv(medidas$altura)
    ```
  Em outras palavras, [para as alturas, um desvio-padrão corresponde a $`r statip::cv(medidas$altura) * 100`\%$ da média]{.hl}.
  
* Para os pesos:

  A média dos pesos é $`r mean(medidas$peso)`$ quilos.
  
  O desvio-padrão dos pesos é $`r sd(medidas$peso)`$ quilos.
  
  O CV é aproximadamente $`r statip::cv(medidas$peso) %>% fm(4)`$. 
  
    ```{r}
    statip::cv(medidas$peso)
    ```

  Em outras palavras, [para os pesos, um desvio-padrão corresponde a $`r statip::cv(medidas$peso) * 100`\%$ da média]{.hl}.

* Segundo estes valores, a variação dos pesos é cerca de $2$ vezes maior do que a variação das alturas.

::: {.rmdcaution latex=1}

O coeficiente de variação sempre faz sentido para dados do [nível racional]{.hl} ([veja a definição](#niveis-de-dados)) --- i.e., dados onde o zero é absoluto.

Para dados apenas intervalares, o uso do CV pode levar a conclusões absurdas, como você terá chance de ver no exercício.

:::


### Exercícios

* Considere o seguinte conjunto de temperaturas (em graus Celsius):

    ```{r}
    celsius <- c(0, 10, 20, 30, 40)
    ```

* E as [mesmas temperaturas]{.hl} (em graus Fahrenheit):

    ```{r}
    fahrenheit <- 9 * celsius / 5 + 32
    ```

* Calcule para cada um dos dois vetores acima:

  1. A média,
  
  1. O desvio-padrão,
  
  1. O coeficiente de variação.

* As temperaturas são as mesmas (apenas em unidades diferentes), mas os CVs são diferentes. Por quê?

* Agora, convertemos as [mesmas temperaturas]{.hl} para [a escala Kelvin](https://pt.wikipedia.org/wiki/Kelvin):

    ```{r}
    kelvin <- celsius + 273.15
    ```

* E para a [escala Rankine](https://pt.wikipedia.org/wiki/Rankine):

    ```{r}
    rankine <- fahrenheit + 459.67
    ```

* Calcule para cada um dos dois vetores acima:

  1. A média,
  
  1. O desvio-padrão,
  
  1. O coeficiente de variação.

* Compare:

  1. As médias de `celsius` e `kelvin`,
  
  1. As médias de `fahrenheit` e `rankine`,

  1. Os desvios-padrão de `celsius` e `kelvin`,
  
  1. Os desvios-padrão de `fahrenheit` e `rankine`,
  
  1. Os coeficientes de variação de `kelvin` e `rankine`.
  
* Explique o que houve.


## Escores-padrão

* Para qualquer conjunto de dados, [a unidade usada é uma escolha arbitrária]{.hl}.

* Para alturas, por exemplo, podemos usar metros, centímetros, pés, polegadas etc.

* A escolha de unidades é tão arbitrária que podemos escolher uma unidade (que dificilmente vai ter nome) que faça com que [a média do conjunto de dados seja zero]{.hl} e que [o desvio-padrão seja igual a $1$]{.hl}.

* Isto equivale a tomar, como unidade, o [*desvio-padrão acima da média*]{.hl}.

* Os valores, nesta nova unidade, são chamados de [escores-padrão]{.hl}.

* Dizemos que os valores foram [padronizados]{.hl}.

* Vamos usar as alturas dos jogadores de basquete.

* [Para fazer a altura média virar zero, basta subtrair, de cada altura,  a altura média:]{.hl}

  ```{r}
  alturas <- medidas$altura
  mean(alturas)
  
  alturas_deslocadas <- alturas - mean(alturas)
  mean(alturas_deslocadas)
  ```

* []{#dividir-por-sd} [Para fazer o desvio-padrão ser igual a $1$, basta dividir estes valores pelo desvio-padrão dos dados originais:]{.hl}

  ```{r}
  sd(alturas)
  alturas_padronizadas <- alturas_deslocadas / sd(alturas)
  sd(alturas_padronizadas)
  ```

* Tome, por exemplo, o seguinte jogador:

  ```{r}
  altura <- alturas[1] 
  altura
  
  altura_padronizada <- (alturas[1] - mean(alturas)) / sd(alturas)
  altura_padronizada
  ```

  Faça as contas: o valor da altura padronizada deste jogador significa que a altura dele está $`r abs(altura_padronizada) %>% fm(6)`$ [desvios-padrão *abaixo* da altura média]{.hl}.

* [No geral:]{.hl} 

  * Se a média for $\bar x$, e
  
  * Se o desvio-padrão for $s$, 
  
  * Os escores-padrão $z_i$ vão ser
    $$
    z_i = \frac{x_i - \bar x}{s}
    $$

* Em R, a função `scale` faz isso:

  ```{r score-altura}
  medidas <- medidas %>% 
    mutate(altura_padronizada = scale(altura)[,1])
  
  medidas %>% 
    select(altura, altura_padronizada)
  ```

  ```{r score-altura2}
  mean(medidas$altura_padronizada)
  sd(medidas$altura_padronizada)
  ```
  
* A função `scale` foi feita para receber e retornar [matrizes]{.hl}. Como estamos trabalhando com [vetores]{.hl}, usamos `scale(altura)[,1]` para tomar apenas a primeira (e única) coluna do resultado.


### Exercícios

* Por que, [quando calculamos as alturas deslocadas divididas pelo desvio-padrão das alturas](#dividir-por-sd), temos certeza de que a média dos valores resultantes não mudou?

* Padronize os pesos dos jogadores de basquete.

* Confira a média e o desvio-padrão dos pesos padronizados.

* Crie um *scatterplot* de peso por altura.

* Crie um *scatterplot* de peso padronizado por altura padronizada.

* Compare os dois *scatterplots*. O que muda de um para outro?


## Teorema de Tchebychev

* Grosso modo, [quanto mais alto o desvio-padrão, maior é a distância da média até os valores]{.hl}.

* Ou seja, [quanto menor o desvio-padrão, maior é a proporção de valores que estão próximos à média]{.hl}.

* O teorema de Tchebychev quantifica esta idéia:

  ::: {.rmdimportant}
  
  Em [*qualquer*]{.hl} distribuição, a proporção de valores [dentro de $\pm k$ desvios-padrão $(k > 1)$ da média]{.hl} é de, [*no mínimo*]{.hl}
  $$
  1 - \frac{1}{k^2}
  $$
  
  :::


### Exemplo

```{r echo = FALSE}
df <- msleep$sleep_total %>% 
  as_tibble()
```

* Lembre-se do [conjunto de dados sobre os totais de horas de sono de diversos mamíferos](#mamiferos):

  ```{r msleep-hist, echo = FALSE}
  grafico <- df %>% 
    ggplot(aes(x = value)) +
      geom_histogram(breaks = 1:20) +
      scale_x_continuous(breaks = 1:20) +
      scale_y_continuous(breaks = seq(0, 10, 2)) +
      labs(
        title = 'Horas de sono por dia',
        subtitle = 'para diversas espécies de mamíferos',
        x = 'horas de sono',
        y = 'espécies'
      )
  
  grafico
  ```

* Média e desvio-padrão:

  ```{r}
  media <- mean(df$value)
  media
  dp <- sd(df$value)
  dp
  ```

* Qual a proporção de espécies que estão a $1{,}3$ ou menos desvios-padrão de distância da média?

  ```{r}
  k <- 1.3
  inicio <- media - k * dp
  inicio
  fim <- media + k * dp
  fim
  ```

* O teorema diz que no mínimo a seguinte proporção das espécies está dentro deste intervalo:

  ```{r}
  proporcao_teorema <- 1 - 1 / k^2
  proporcao_teorema
  ```

* Graficamente:

  ```{r echo = FALSE}
  grafico +
    geom_histogram(
      data = df %>% 
        filter(value >= inicio & value <= fim),
      fill = 'red',
      breaks = 1:20
    ) +
    labs(
      title = paste('Exemplo do teorema de Tchebychev: k = ', k),
      subtitle = paste0(
        'Pelo menos ', 
        round(proporcao_teorema, 2) * 100, 
        '% dos dados estão na área vermelha',
        '\nmédia = ', round(media, 2),
        '\ndp = ', round(dp, 2)
      )
    )
  ```

* Vamos conferir:

  ```{r}
  total_especies <- df %>% nrow()
  total_especies
  ```
  
  ```{r}
  especies_intervalo <- df %>% 
    filter(value >= inicio & value <= fim) %>% 
    nrow()
  especies_intervalo
  ```
  
  ```{r}
  proporcao_real <- especies_intervalo / total_especies
  proporcao_real
  ```

* Como o teorema usa apenas a média e o desvio-padrão, e [mais nenhuma informação sobre a distribuição dos valores]{.hl} --- forma, simetria etc. --- o que ele garante é, muitas vezes, mais fraco do que a realidade.

* Neste exemplo, o teorema garantia [no mínimo]{.hl} $`r proporcao_teorema * 100`\%$ das espécies a $`r k`$ ou menos desvios-padrão de distância da média.

* A proporção verdadeira é $`r proporcao_real * 100`\%$ das espécies.

* O teorema está certo (claro), mas, sem mais informações sobre a distribuição dos dados, o teorema não pode ser mais preciso.


### Exercícios

* 


Mudar para distribuição qquer. Perguntar por que não pode ser simétrica.

According to the Environmental Protection Agency, chloroform, which in its gaseous form is suspected to be a cancer-causing agent, is present in small quantities in all the country’s 
240.000
 public water sources. If the mean and standard deviation of the amounts of chloroform present in water sources are 
34
 and 
53
 micrograms per liter (μg/L), respectively, explain why chloroform amounts do not have a normal distribution.
