--- 
knit: "bookdown::render_book"
---

# Probabilidades {#probs}

## Vídeo 1

```{r echo=FALSE, results='asis', out.extra=center()}
embed_yt('hJfyzRzEs44')
```

## Espaço amostral

* Para falar em probabilidades, precisamos falar de [experimentos, resultados, espaços amostrais, e eventos]{.hl}.

* Um [experimento probabilístico]{.hl} é um experimento cujo resultado exato é desconhecido *a priori*; mais ainda: [executar o experimento diversas vezes, nas mesmas condições, pode produzir resultados diferentes]{.hl}.

* O [espaço amostral]{.hl} é o conjunto de [todos os resultados possíveis]{.hl} de um experimento probabilístico, representados de alguma forma.

* Exemplos:

  1. Experimento: lançar uma moeda;  
     Espaço amostral: $\{ K, C \}$ (onde $K$ é cara, $C$ é coroa).
  
  1. Experimento: lançar $2$ moedas;  
     Espaço amostral: $\{ (K,K), (K,C), (C,K), (C,C) \}$.
     
  1. Experimento: lançar um dado;  
     Espaço amostral: $\{ 1, 2, 3, 4, 5, 6 \}$.
  
  1. Experimento: lançar $2$ dados:  
     Espaço amostral: $\{ (1, 1), (1, 2), \ldots, (6, 5), (6, 6) \}$.


## Evento

* Um [evento]{.hl} é um subconjunto do espaço amostral; ou seja, um evento é um [conjunto de resultados]{.hl}.

* Exemplos:

  1. Lançar uma moeda e [obter cara]{.hl}: $\{ K \}$.
  
  1. Lançar 2 moedas e [obter resultados iguais]{.hl}: $\{ (K,K), (C,C) \}$.
  
  1. Lançar um dado e [obter um número maior que 4]{.hl}: $\{ 5, 6 \}$.
  
  1. Lançar 2 dados e [obter 2 números iguais]{.hl}: $\{ (1,1), (2,2), (3,3), (4,4), (5,5), (6,6) \}$.
  
* Dizemos que [o evento $A$ ocorreu]{.hl} se o experimento foi realizado e [o resultado obtido está no conjunto que corresponde ao evento $A$]{.hl}.


## Análise Combinatória

* Para calcularmos probabilidades, vamos precisar [contar a quantidade de certos objetos complexos]{.hl} (formados por partes menores).

* Existem [técnicas de contagem]{.hl}, que são assunto de [Análise Combinatória]{.hl}.

* Exemplos:

  1. Quantas senhas de $6$ caracteres (dentre letras e dígitos apenas) existem, [sem distinguir entre minúsculas e maiúsculas]{.hl}?
  
     `r inicio_resposta()`
     
     * O conjunto de letras e dígitos tem $36$ elementos.
     
     * A resposta é $36^{6} = 2.176.782.336$.
     
     `r fim_resposta()`
     

  1. E se não puder haver repetição de caracteres?
  
     `r inicio_resposta()`
     
     * Agora, a resposta é
       $$
       36 \cdot 35 \cdot 34 \cdot 33 \cdot 32 \cdot 31 = 1.402.410.240
       $$
     
     `r fim_resposta()`

* Se você nunca tiver estudado técnicas de contagem, ou se quiser revisar ou aprender mais, consulte o excelente livro @oliveira-2004-analis.


## Probabilidade clássica

* Nesta abordagem (que nem sempre é a correta para o problema que estamos tentando resolver), cada resultado do espaço amostral tem a mesma chance de ocorrer.

* Para um evento $E$:
  $$
  P(E) = \frac{\text{Qtde de resultados em } E}{\text{Qtde de resultados no espaço amostral}}
  $$
  
* De um baralho normal, de 52 cartas, qual a probabilidade de escolher uma carta ao acaso e obter

  1. Uma carta de ouros?
  
  2. Uma carta vermelha?
  
  3. Uma carta de figura (J, Q ou K)?
  
  4. Uma carta de ouros, copas, paus ou espadas?
  
  5. Um carta de um naipe verde?


## Probabilidade empírica (estatística)

* Baseada em repetições de um experimento probabilístico.

* A probabilidade de um evento é sua *frequência relativa*:
  $$
  P(E) = \frac{\text{Qtde de ocorrências de } E}{\text{Qtde total de repetições do experimento}}
  $$
  
::: {.rmdimportant}

### Lei dos grandes números {-}

Quando o número $n$ de repetições de um experimento tende a infinito, a frequência relativa de um evento tende à sua probabilidade real.

:::

??? Use patchwork here

```{r lancar-e-plotar-caras}
lancar <- function(lancamentos, n = 100) {

  moeda <- c('k', 'c')
  novos <- sample(moeda, n, replace = TRUE)
  c(lancamentos, novos)
  
}

plotar <- function(lancamentos) {
  
  n <- length(lancamentos)
  caras <- tibble(caras = cumsum(lancamentos == 'k')/(1:n))

  intervalo <- 10 ^ (ceiling(log10(n)) - 1)  
  grafico <- caras %>% 
    ggplot(aes(x = 1:n, y = caras)) +
      geom_line(color = 'blue') +
      scale_y_continuous(
        name = 'proporção\nde caras',
        breaks = seq(0, 1, 0.1),
        limits = c(0,1)
      ) +
      scale_x_continuous(
        name = 'lançamentos',
        breaks = seq(0, n, intervalo)
      )
  
  print(grafico)
  
}
```

```{r lancar}
resultados <- vector()

for (i in 1:10) {
  resultados <- lancar(resultados)
  plotar(resultados)
}
```

::: {.rmdimportant}

Isto **não** quer dizer que eventos que não acontecem há muito tempo têm probabilidade maior de acontecer no futuro próximo.

:::

## Probabilidade subjetiva

* Crença.

* Consistente com os valores que você estaria disposto a apostar contra alguém para que a aposta seja justa.

* Exemplo???


## Formalização de probabilidades

::: {.rmdimportant}

1. $0 \leq P(A) \leq 1$, para qualquer evento $A$

2. $P(\Omega) = 1$, onde $\Omega$ é o espaço amostral

3. $P(\bar A) = 1 - P(A)$, onde $\bar A$ é o evento complementar de $A$ (i.e., o evento que corresponde a $A$ *não* ocorrer)

4. $P(A \cup B) = P(A) + P(B)$, onde $A$ e $B$ são eventos disjuntos (i.e., $A$ e $B$ não podem ocorrer ao mesmo tempo)

??? Coleção de uma quantidade infinita (contável) de conjuntos ???

:::


## Eventos independentes (explicação informal)

A probabilidade de os eventos $A$ e $B$ acontecerem ao mesmo tempo é escrita como
$$
P(A, B) \qquad \text{ou como} \qquad P(A \cap B)
$$

Se a ocorrência de $A$ não influencia a ocorrência de $B$, nem vice-versa, dizemos que os eventos $A$ e $B$ são *independentes*.

Exemplo: 

* O experimento é lançar um dado duas vezes.

* $A$ é o evento *o primeiro lançamento deu um número par*.

* $B$ é o evento *o segundo lançamento deu 6*.

Quando $A$ e $B$ são independentes,
$$
P(A, B) = P(A) \cdot P(B)
$$


## $P(A \cup B)$ com $A$ e $B$ não-disjuntos

$$
P(A \cup B) = P(A) + P(B) - P(A, B)
$$

??? Imagem ???


## Problema do aniversário

Em uma sala estão 25 pessoas escolhidas ao acaso. Qual a probabilidade de que pelo menos 2 delas façam aniversário no mesmo dia do ano?

### Premissas

* Os dias dos aniversários das pessoas são independentes.

* Cada dia do ano tem a mesma probabilidade de ser o aniversário de alguém.

* Vamos ignorar anos bissextos. Cada ano tem 365 dias.

### Solução teórica

* Queremos achar $P(I)$, onde $I$ é o evento de que pelo menos duas pessoas têm aniversários iguais.

* Vamos calcular a probabilidade $P(N)$ de que *não* haja aniversários iguais.

* Este evento $N$ é o complementar do evento $I$, i.e., $N = \bar I$.

* Então, $P(I) = 1 - P(N)$.

* $P(N)$ é a probabilidade de que todos os aniversários caiam em dias diferentes:

  * A pessoa 1 pode ter nascido em qualquer dia do ano.
  
  * A pessoa 2 precisa ter nascido em algum dos outros 364 dias. A probabilidade deste evento é $\frac{364}{365}$.
  
  * A pessoa 3 precisa ter nascido em algum dos outros 363 dias. A probabilidade deste evento é $\frac{363}{365}$.
  
  * $\ldots$
  
  * A pessoa 25 precisa ter nascido em algum dos outros 341 dias. A probabilidade deste evento é $\frac{341}{365}$.

* Como os nascimentos são independentes, temos
  $$
  P(N) = \frac{364}{365} \cdot \frac{363}{365} \cdot \cdots \cdot \frac{341}{365}
       = \frac{364 \cdot 363 \cdot \cdots \cdot 341}{365^{24}}
  $$

```{r pn}
pn <- prod((364:341)/365)
pn
```

* A resposta é

```{r pi}
1 - pn
```

* Surpreso? Com 25 pessoas na sala, é mais provável haver do que não haver coincidência de aniversários!


### Simulação

Vamos simular milhares de salas com 25 pessoas satisfazendo as [premissas](#premissas) e ver em quantas delas há coincidência de aniversários:

```{r aniversario}
nsalas <- 1e4
npessoas <- 25

coincidencia <- function(sala) {
  
  !(length(unique(sala)) == length(sala))
  
}

testar_sala <- function(npessoas) {
  
  sala <- sample(1:365, npessoas, replace = TRUE)
  coincidencia(sala)
  
}

simular <- function(npessoas, nsalas) {
  
  resultados <- replicate(nsalas, testar_sala(npessoas))
  mean(resultados)

}

simular(npessoas, nsalas)
```

### Para diferentes valores de $n \in \{2, 3, \ldots, 50\}$

#### Soluções teóricas

```{r n-teorico}
npessoas <- 2:50

p <- function(n) {
  
  1 - prod((364:(366 - n))/365)
  
}

probs <- sapply(npessoas, p)

grafico <- probs %>% 
  as_tibble() %>% 
  ggplot(aes(x = npessoas, y = value)) +
    geom_line(color = 'blue') +
    labs(
      title = 'Probabilidades de haver coincidência de aniversário em um grupo de n pessoas',
      y = NULL,
      x = 'n'
    )

grafico
```

#### Simulação

```{r n-simul}
nsalas <- 1e3
npessoas <- 2:50

probs_sim <- sapply(npessoas, simular, nsalas)

grafico +
  geom_line(
    data = as_tibble(probs_sim),
    mapping = aes(y = value),
    color = 'red'
  ) +
  labs(
    subtitle = '(teóricas em azul, simulações em vermelho)'
  )
```

### Premissas mais realistas

* Vamos considerar anos bissextos. O total de dias muda para 366, mas um dos dias tem $1/4$ da probabilidade dos outros de ser o aniversário de alguém.

* Vamos supor que haja 165 dias em que a probabilidade de alguém nascer é 25% maior do que nos outros 201 dias.

* A solução teórica é bem mais complexa do que no caso uniforme!

```{r premissas-real}
nsalas <- 1e3
npessoas <- 2:50

pesos <- c(
  rep(4, 200),    # dias normais
  rep(5, 165),    # dias mais prováveis
  1               # 29 de fevereiro
)

testar_sala <- function(npessoas, pesos) {
  
  sala <- sample(1:366, npessoas, replace = TRUE, prob = pesos)
  coincidencia(sala)
  
}

simular <- function(npessoas, nsalas, pesos) {
  
  resultados <- replicate(nsalas, testar_sala(npessoas, pesos))
  mean(resultados)

}

novas_probs <- sapply(npessoas, simular, nsalas, pesos)

grafico +
  geom_line(
    data = as_tibble(novas_probs),
    mapping = aes(y = value),
    color = 'red'
  ) +
  labs(
    subtitle = '(teóricas com premissas originais em azul, simulações com novas premissas em vermelho)'
  )

```

## Exercícios

### Semanas com mais nascimentos

Imagine que 50% dos nascimentos de um ano aconteçam em um período de 15 semanas, e o restante dos nascimentos seja distribuído de maneira uniforme no restante do ano. Ignore anos bissextos. 

Faça simulações como na seção anterior ($2 \leq n \leq 50$) e construa o gráfico comparando com as probabilidades teóricas (com as premissas originais).


### Pôquer

Uma mão de pôquer consiste de 5 cartas retiradas ao acaso de um baralho de 32 cartas (4 naipes, cada um com cartas 7, 8, 9, 10, J, Q, K, A).

Calcule as seguintes probabilidades teoricamente e através de simulações.

1. Qual a probabilidade de obter uma mão sem ases? 

1. Qual a probabilidade de obter 4 ases?

1. Qual a probabilidade de obter uma sequência (7 a J, 8 a Q, 9 a K, ou 10 a A) de naipes quaisquer?

1. Qual a probabilidade de obter uma sequência (7 a J, 8 a Q, 9 a K, ou 10 a A) do mesmo naipe?


### Dados

Calcule as seguintes probabilidades teoricamente e através de simulações.

1. Você lança um dado não-viciado 6 vezes. Qual a probabilidade de que saiam os 6 números?

1. Idem, se você lançar o dado 10 vezes.

1. Repita os 2 itens acima, para um dado viciado, no qual 
   $$
   P(1) = \frac{1}{12}, \quad P(2) = P(3) = P(4) = P(5) = \frac{1}{6}, \quad P(6) = \frac{3}{12}
   $$ 


## Vídeo 2

```{r echo=FALSE, results='asis', out.extra=center()}
embed_yt('NVP-MwtGp0Q')
```


## Probabilidade da união de dois eventos

### Exemplo: cães e gatos

* Suponha que 25% das pessoas têm cachorro, 29% das pessoas têm gato, e 12% das pessoas têm cachorro e gato.

* Qual a probabilidade de que uma pessoa tenha gato ou cachorro ou ambos?
  $$
  \begin{align*}
  P(\text{cachorro } \cup \text{ gato}) 
    &= P(\text{cachorro}) + P(\text{gato}) - P(\text{cachorro } \cap \text{ gato}) \\
    &= 0{,}25 + 0{,}29 - 0{,}12 \\
    &= 0{,}42
  \end{align*}
  $$


### No geral

$$
\begin{align*}
P(A_1 \cup A_2 \cup \cdots \cup A_n) &=
  P(A_1) + P(A_2) + \cdots + P(A_n) \\
  & - P(A_1 \cap A_2) - \cdots - P(A_{n-1} \cap A_n) \\
  & + P(A_1 \cap A_2 \cap A_3) + \cdots + P(A_{n-2} \cap A_{n-1} \cap A_n) \\
  & \cdots \\
  & \pm P(A_1 \cap A_2 \cap \cdots \cap A_n )
\end{align*}
$$


## Probabilidade condicional

$$
P(A \mid B) = \text{probabilidade de } A \text{ quando sabemos que } B \text{ ocorreu}
$$

### Exemplo: Titanic

```{r tit}
Titanic
```

```{r tit-flat}
tit_tab <- Titanic %>% 
  ftable(row.vars = 'Survived', col.vars = 'Class') %>% 
  as.table() %>% 
  addmargins()

tit_tab
```

#### Probabilidade de ser tripulante {-}

```{r p-trip}
tit_tab['Sum', 'Crew']
tit_tab['Sum', 'Sum']
ptrip <- tit_tab['Sum', 'Crew'] / tit_tab['Sum', 'Sum']
ptrip
```

#### Probabilidade de não ser tripulante {-}

Uma maneira: $1 - P(\text{tripulante})$ 

```{r p-n-trip}
1 - ptrip
```

Outra maneira: probabilidade de ser passageiro de 1ª, 2ª ou 3ª classe

```{r p-n-trip-2}
ntrip <- tit_tab['Sum', c('1st', '2nd', '3rd')]
ntrip
tit_tab['Sum', 'Sum']
sum(ntrip) / tit_tab['Sum', 'Sum']
```

#### Probabilidade de sobreviver {-}

```{r p-surv}
tit_tab['Yes', 'Sum'] 
tit_tab['Sum', 'Sum']
tit_tab['Yes', 'Sum'] / tit_tab['Sum', 'Sum']
```

#### Probabilidade de ser de primeira classe {-}

```{r p-1st}
tit_tab['Sum', '1st']
tit_tab['Sum', 'Sum']
tit_tab['Sum', '1st'] / tit_tab['Sum', 'Sum']
```

#### Probabilidade de sobreviver *E* ser de primeira classe {-}

::: {.rmdimportant}

Queremos saber quantas pessoas, *do total de pessoas a bordo*, eram de primeira classe e sobreviveram.

Isto é uma *probabilidade conjunta*.

:::

```{r p-1st-surv}
tit_tab['Yes', '1st']
tit_tab['Sum', 'Sum']
tit_tab['Yes', '1st'] / tit_tab['Sum', 'Sum']
```

#### Probabilidade de uma pessoa da primeira classe sobreviver {-}

::: {.rmdimportant}

Em outras palavras: qual a probabilidade de uma pessoa sobreviver, se a pessoa estava na primeira classe?

Cuidado, agora.

Já sabemos que a pessoa é da primeira classe. Logo, restringimos o universo a estas `r tit_tab['Sum', '1st']` pessoas.

A pergunta é: quantas pessoas que atendem a *condição* de ser da 1ª classe sobreviveram?

Isto é uma *probabilidade condicional*.

:::

```{r p-surv-given-1st}
tit_tab['Yes', '1st']
tit_tab['Sum', '1st'] 
tit_tab['Yes', '1st'] / tit_tab['Sum', '1st'] 
```

Olhando para o cálculo acima, Perceba que 
$$
P(\text{sobreviveu} \mid \text{1ª classe} )
$$
é o mesmo que
$$
\frac{P(\text{sobreviveu} \cap \text{1ª classe})}{P(\text{1ª classe})}
$$

#### Probabilidade de um sobrevivente ser da primeira classe {-}

::: {.rmdimportant}

No geral, $P(A \mid B) \neq P(B \mid A)$

:::

Agora, restringimos o universo às pessoas que sobreviveram. Dentre estas, quantas são da primeira classe?

```{r p-1st-given-surv}
tit_tab['Yes', '1st']
tit_tab['Yes', 'Sum']
tit_tab['Yes', '1st'] / tit_tab['Yes', 'Sum']
```

### No geral

$$
P(A \mid B) \quad=\quad \frac{P(A \cap B)}{P(B)}
$$

### Exercícios

No Titanic,

1. Qual a probabilidade de um tripulante sobreviver?

1. Qual a probabilidade de um sobrevivente ser tripulante?

1. Qual a probabilidade de um não-tripulante sobreviver?

1. Qual a probabilidade de um sobrevivente não ser tripulante?
 

## Probabilidade conjunta

A fórmula para calcular $P(A \mid B)$ nos dá uma maneira de calcular $P(A \cap B)$:
$$
P(A \cap B) \quad=\quad P(A \mid B) \cdot P(B)
$$
ou, invertendo $A$ e $B$,
$$
P(A \cap B) \quad=\quad P(B \mid A) \cdot P(A)
$$

## Independência

No vídeo anterior, vimos que, para dois eventos *independentes* $A$ e $B$, a probabilidade conjunta $P(A \cap B)$ é igual a $P(A) \cdot P(B)$.

Olhando para as fórmulas acima para a probabilidade conjunta, se $A$ e $B$ forem independentes, então
$$
\begin{align*}
P(A \cap B) &= P(A \mid B) \cdot P(B) \\
            &= P(A) \cdot P(B)
\end{align*}
$$
o que nos diz que
$$
P(A \mid B) = P(A)
$$

Da mesma forma,
$$
P(B \mid A) = P(B)
$$

Em palavras: saber que um dos eventos ocorreu não altera a probabilidade do outro evento.

Esta é a definição formal de eventos independentes.

### Exemplos

#### Estar na primeira classe e sobreviver são independentes? {-}

* $P(\text{sobreviver} \mid \text{1ª classe})$:

```{r sobr-given-1st}
tit_tab['Yes', '1st']
tit_tab['Sum', '1st']
tit_tab['Yes', '1st'] / tit_tab['Sum', '1st']
```

* $P(\text{sobreviver})$:

```{r p-sobreviver}
tit_tab['Yes', 'Sum'] 
tit_tab['Sum', 'Sum']
tit_tab['Yes', 'Sum'] / tit_tab['Sum', 'Sum']
```

Não!

#### Faltas e turno de trabalho {-}

Numa empresa: 

* 75 funcionários trabalham no turno diurno, com um número de faltas de 3 por semana.

* 25 funcionários trabalham no turno noturno, com um número de faltas de 1 por semana.

Faltar é independente do turno de trabalho?

```{r faltas}
faltas <- array(
  c(3, 1, 72, 24),
  dim = c(2, 2),
  dimnames = list(
    'Turno' = c('Diurno', 'Noturno'),
    'Presença' = c('Faltou', 'Presente')
  )
) %>% 
  addmargins()

faltas
```

* $P(\text{Faltou})$:

```{r faltou}
faltas['Sum', 'Faltou']
faltas['Sum', 'Sum']
faltas['Sum', 'Faltou'] / faltas['Sum', 'Sum']
```

* $P(\text{Faltou} \mid \text{Diurno})$:

```{r faltou-dia}
faltas['Diurno', 'Faltou']
faltas['Diurno', 'Sum']
faltas['Diurno', 'Faltou'] / faltas['Diurno', 'Sum']
```

* $P(\text{Faltou} \mid \text{Noturno})$:

```{r faltou-noite}
faltas['Noturno', 'Faltou']
faltas['Noturno', 'Sum']
faltas['Noturno', 'Faltou'] / faltas['Noturno', 'Sum']
```

Sim!


## Probabilidade total

### Exemplo

Dentre 80 homens, 30 têm olhos azuis; dentre 50 mulheres, 20 têm olhos azuis. Neste grupo de pessoas, qual a probabilidade de ter olhos azuis?

Como homens e mulheres formam uma *partição* deste grupo --- i.e., cada pessoa só pode ser homem ou mulher (não ambos) e cada pessoa precisa ser homem ou mulher.

A probabilidade de ter olhos azuis vai ser
$$
\begin{align*}
P(A) &= P(A \cap H) + P(A \cap M) \\
     &= P(A \mid H) P(H) + P(A \mid M) P(M)
\end{align*}
$$
onde

* $A$ = ter olhos azuis
* $H$ = ser homem
* $M$ = ser mulher

Então,
$$
\begin{align*}
P(A) = \frac{30}{130} + \frac{20}{130} = \frac{50}{130} \approx 0{,}39
\end{align*}
$$
ou, usando a segunda fórmula,
$$
\begin{align*}
P(A) &= \frac{30}{80} \cdot \frac{80}{130} + \frac{20}{50} \cdot \frac{50}{130} \\
     &= \frac{50}{130} \\
     &\approx 0{,}39
\end{align*}
$$


## Teorema de Bayes

### Exemplo

* De todos os emails, 60% são spam:
$$
P(\text{spam}) = 0{,}6
$$

* De todos os emails que são spam, 90% contêm a palavra "compre":
$$
P(\text{compre} \mid \text{spam}) = 0{,}9
$$

* De todos os emails (spam ou não), 70% contêm a palavra "compre":
$$
P(\text{compre}) = 0{,}7
$$

* Acabo de receber um email. Sem abri-lo, qual a probabilidade de ser spam? 

  Bem, na ausência de informação adicional, $P(\text{spam}) = 0{,}6$.

* Abri o email. Ele contém a palavra "compre". Agora, qual a probabilidade de ser spam?
$$
P(\text{spam} \mid \text{compre}) = ?
$$

* Lembre-se de que
$$
P(\text{compre} \cap \text{spam}) = P(\text{spam} \mid \text{compre}) \cdot P(\text{compre})
$$

* Mas também
$$
P(\text{compre} \cap \text{spam}) = P(\text{compre} \mid \text{spam}) \cdot P(\text{spam})
$$

* As duas expressões são iguais:
$$
P(\text{spam} \mid \text{compre}) \cdot P(\text{compre}) = P(\text{compre} \mid \text{spam}) \cdot P(\text{spam})
$$

* Daí, isolando o termo que queremos descobrir:
$$
P(\text{spam} \mid \text{compre}) = \frac{P(\text{compre} \mid \text{spam}) \cdot P(\text{spam})}{P(\text{compre})}
$$

* Substituindo os valores:
$$
P(\text{spam} \mid \text{compre}) = \frac{0{,}9 \cdot 0{,}6}{0{,}7} \approx 0{,}77
$$


### No geral

$$
P(A \mid B) = \frac{P(B \mid A) \cdot P(A)}{P(B)}
$$

E se você não souber $P(B)$?

Use o teorema da probabilidade total:
$$
P(B) = P(B \cap A_1) + P(B \cap A_2) + \cdots + P(B \cap A_n)
$$
onde os $A_i$ formam uma partição da população.

Isto equivale a 
$$P(B) = P(B \mid A_1)P(A_1) + P(B \mid A_2)P(A_2) + \cdots + P(B \mid A_n)P(A_n)$$


### Outro exemplo

* Uma doença afeta 5 pessoas em 100.000.

* O exame que detecta a doença tem precisão de 99,9%; i.e., quando uma pessoa está doente, o exame dá positivo 99,9% das vezes.

* Quando uma pessoa *não* está doente, o exame dá positivo 1% das vezes.

* Você faz o exame, e o resultado é positivo. 

* Qual a probabilidade de você ter a doença?

* $P(D) = 0{,}00005$; daí, $P(ND) = 0{,}99995$.

* $P(+ \mid D) = 0{,}999$; daí, $P(- \mid D) = 0{,}001$ (falso negativo).

* $P(+ \mid ND) = 0{,}01$ (falso positivo); daí, $P(- \mid ND) = 0{,}99$

* Não temos $P(+)$, mas podemos achar usando o teorema da probabilidade total:
  $$
  \begin{align*}
  P(+) &= P(+ \cap D) \;+\; P(+ \cap ND) \\
     &= P(+ \mid D)P(D) \;+\; P(+ \mid ND)P(ND) \\
     &= 0{,}999 \cdot 0{,}00005 \;+\; 0{,}01 \cdot 0{,}99995 \\
     &= 0{,}01004945
  \end{align*}
  $$

* Queremos saber $P(D \mid +)$. Pelo teorema de Bayes:

  $$
  \begin{align*}
    P(D \mid +) &= \frac{P(+ \mid D)P(D)}{P(+)} \\
                &= \frac{0{,}999 \cdot 0{,}00005}{0{,}01004945} \\
                &= 0{,}00497
  \end{align*}
  $$

* A probabilidade de estar doente é menos do que 0,5%!

