--- 
knit: "bookdown::render_book"
---

# Introdução a R {#rintro}

## Vídeo 1

```{r echo=FALSE, results='asis', out.extra=center()}
embed_yt('1kXQDNqm41c')
```


## Usando o RStudio

Leia uma introdução ao R e ao RStudio no livro [Ciência de Dados com R](https://www.ibpad.com.br/o-que-fazemos/publicacoes/introducao-ciencia-de-dados-com-r).

Ali, você vai encontrar *exemplos* e **exercícios**.


## RMarkdown

Para ver uma referência sobre a sintaxe do RMarkdown, vá ao menu `Help` do RStudio, escolha `Cheatsheets` e, a seguir, `R Markdown Cheat Sheet` ou `R Markdown Reference Guide`.


## Apresentação

R é várias linguagens em uma:

* R base,

* OO (S3),

* OO (S4),

* Tidyverse (pacote usado para Ciência de Dados e gráficos).


## Tudo é vetor

* Usamos a função `c()` (*concatenate*) para criar vetores:

    ```{r}
    vetor <- c(1, 2, 4, 7, 0, -1)
    vetor
    ```

* Em um vetor, todos os elementos precisam ser do mesmo tipo.

* Mesmo que você use `c(c(...), c(...))`, o vetor criado vai ter um único nível. [Não existem vetores aninhados.]{.hl}

    ```{r}
    v1 <- c(1, 2)
    v2 <- c(3, 4, 5)
    v3 <- c(v1, v2)
    v3
    ```

* Mais adiante, veremos como criar [listas]{.hl}, que podem ter elementos de tipos diferentes e sublistas aninhadas.

* Outras maneiras de criar vetores:

  * O operador `:` constrói sequências:

    ```{r}
    1:10
    ```
    
    ```{r}
    10:1
    ```
    
    ```{r}
    0.5:10.5
    ```
    
    ```{r}
    0.5:10
    ```
    
  * A função `seq` permite especificar um incremento diferente de $1$ e $-1$:
    
    ```{r}
    seq(1, 10)
    ```
    
    ```{r}
    seq(10, 1)
    ```
    
    ```{r}
    seq(1, 10, 0.5)
    ```

  * A função `rep` cria vetores com elementos repetidos: 
    
    ```{r}
    rep(1, 10)
    ```
    
    ```{r}
    rep(c(1, 2), 10)
    ```
    
    ```{r}
    rep(c(1, 2), each = 10)
    ```
    
    ```{r}
    rep(c(1, 2), c(3, 4))
    ```

* O número que aparece na saída, entre colchetes, é o índice do primeiro elemento daquela linha:

    ```{r}
    rep(1, 1000)
    ```

* Vetores começam no índice 1!!!!

* Tudo é vetor:

    ```{r}
    10
    ```
    
    ```{r}
    is.vector(10)
    ```
    
    ```{r}
    length(10)
    ```

* O valor `NA` significa [ausência de informação]{.hl}:

    ```{r}
    notas <- c(10, 8, NA, 7, 10)
    notas
    ```


## Operações com vetores

* Adição e outras operações aritméticas::

    ```{r}
    v3 <- c(10, 20)
    ```
    
    ```{r}
    v1
    v2
    v3
    ```

  * R [recicla]{.hl} o vetor mais curto, mas [avisa quando o comprimento do maior vetor não é múltiplo inteiro do comprimento do menor vetor]{.hl}.

    ```{r}
    v1 + v3
    ```
    
    ```{r}
    v1 + v2
    ```

    ```{r}
    v1 <- c(1, 2)
    v4 <- c(3, 4, 5, 6, 7, 8)
    v1 + v4
    v1 - v4
    v1 * v4
    v1 / v4
    ```

* Funções úteis para vetores:

  * Somar todos os elementos:

    ```{r}
    sum(v4)
    ```
  
  * O valor `NA` se propaga em operações aritméticas:
  
    ```{r}
    notas
    ```
    
    ```{r}
    sum(notas)
    ```
    
  * Para ignorar os valores `NA`, use o argumento `na.rm`:
    
    ```{r}
    sum(notas, na.rm = TRUE)
    ```
    
  * Média de todos os elementos:
    
    ```{r}
    mean(notas, na.rm = TRUE)
    ```
    
    ```{r}
    sum(notas, na.rm = TRUE) / 4
    ```


## Indexação

* Com um valor inteiro:

    ```{r}
    v5 <- 1:50 * 4
    v5
    v5[10]
    ```
    
* Com um vetor de inteiros:    
    
    ```{r}
    v5[1:10]
    ```
    
    ```{r}
    v5[c(2, 10, 13, 30)]
    ```
    
    ```{r}
    v5[seq(2, 50, 2)]
    ```
    
* [Com um vetor de booleanos, os elementos indexados por `TRUE` são selecionados:]{.hl}

    ```{r}
    v4
    ```
    
    ```{r}
    v4[c(TRUE, TRUE, FALSE, FALSE, TRUE, FALSE)]
    ```

* Uma condição produz um vetor de booleanos:
    
    ```{r}
    v4 > 5
    ```
    
* Logo, podemos indexar com uma condição:

    ```{r}
    v4[ v4 > 5 ]
    ```
    
    ```{r}
    v4[ v4 %% 2 != 0 ]
    ```
    
    ```{r}
    notas[!is.na(notas)]
    ```

* Para especificar os elementos a [não]{.hl} selecionar, use [índices negativos]{.hl}.

    ```{r}
    v5
    ```
    
    ```{r}
    v5[-1]
    ```
    
    ```{r}
    v5[-c(1, 4, 20)]
    ```


## Vídeo 2

```{r echo=FALSE, results='asis', out.extra=center()}
embed_yt('3GEc1oiKDrU')
```


## Simular lançamentos de dados

* Vamos criar um dado de $6$ lados. Basta um vetor:

    ```{r criar-dado}
    (dado <- 1:6)
    ```

* Para lançar este dado uma vez, usamos `sample`:

    ```{r lancar-1}
    sample(dado, 1)
    ```

* Para lançar o dado várias vezes:

    ```{r lancar-n}
    n <- 6
    sample(dado, n, replace = TRUE)
    ```

* Observe que, para permitir que o mesmo valor apareça mais de uma vez, precisamos usar `replace = TRUE` --- a amostragem será feita com reposição.

* Uma função para retornar a soma de 2 dados:

    ```{r soma-2-dados}
    lancar2 <- function() {
      
      dado <- 1:6
      lancamentos <- sample(dado, size = 2, replace = TRUE)
      sum(lancamentos)
      
    }
    ```
    
    ```{r lancar-2-dados}
    lancar2()
    ```

* Vamos generalizar a função:

  * O número de lados do dado é passado como argumento.

  * A quantidade de dados é passada como argumento.

    ```{r lancar-n-dados-k-lados}
    lancar <- function(n = 2, k = 6) {
      
      dado <- 1:k
      lancamentos <- sample(dado, size = n, replace = TRUE)
      sum(lancamentos)
      
    }
    ```
    
    ```{r lancar-sem-arg}
    lancar()
    ```
    
    ```{r lancar-4-10}
    lancar(n = 4, k = 10)
    ```

* Vamos lançar os $2$ dados $10$ mil vezes, usando a função `replicate`:

    ```{r repl}
    resultados <- replicate(1e4, lancar())
    ```


## Visualização

* A função `qplot`, do pacote `tidyverse`, produz um gráfico adequado aos argumentos recebidos --- aqui, um histograma:

    ```{r qplot}
    qplot(resultados, bins = 11)
    ```

* Em um [capítulo sobre visualização](#viz), você vai aprender a configurar melhor a aparência de gráficos como este.


## Dados viciados

* Vamos modificar a função `lancar` para receber um [vetor com as probabilidades dos lados]{.hl}:

    ```{r viciados}
    lancar <- function(
      qtde = 2, 
      lados = 6, 
      probs = rep(1/lados, lados)
    ) {
      
      dado <- 1:lados
      resultados <- sample(
        dado, 
        size = qtde, 
        replace = TRUE, 
        prob = probs
      )
      sum(resultados)
      
    }
    ```

* Lançando dados viciados:

    ```{r lancar-viciados}
    resultados <- replicate(1e4, lancar(probs = c(1/2, rep(1/10, 5))))
    ```
    
    ```{r plot-viciados}
    qplot(resultados, bins = 11)
    ```


## Exercícios

1. Para criar sua conta no RStudio Cloud, acesse https://rstudio.cloud/.

1. Se você preferir instalar o R no seu computador, acesse

   * https://cran.r-project.org/ para baixar e instalar o R, e
   
   * https://rstudio.com/products/rstudio/download/ para baixar e instalar o RStudio, um IDE específico para R.
   
1. Abra o RStudio Cloud ou o seu RStudio instalado localmente.

1. Crie um novo projeto. [Sempre trabalhe em projetos para ter seus arquivos organizados.]{.hl}

1. Para instalar o [`swirl` (pacote do R para exercícios interativos)](https://swirlstats.com/), execute o seguinte comando no console do RStudio:

    ```{r eval=FALSE}
    install.packages("swirl")
    ```

1. Para instalar os exercícios de introdução a R, execute os seguintes comandos no console do RStudio:

    ```{r eval=FALSE}
    library(swirl)
    install_course_github('fnaufel', 'introR')
    ```

1. Mude o idioma para português e execute o `swirl`.

    ```{r eval=FALSE}
    select_language('portuguese', append_rprofile = TRUE)
    swirl()
    ```

1. Na primeira execução, você vai precisar se identificar (qualquer nome serve). Com essa identificação, o `swirl` vai registrar o seu progresso nas lições.

1. No `swirl`, as perguntas são mostradas no console. Você também deve responder no console. 

1. Às vezes, um *script* será aberto no editor de textos para que você complete um programa. Quando seu programa estiver pronto, salve o arquivo e digite `submit()` no console para o `swirl` processar o *script*.

1. O `swirl` dá instruções claras no console. Na dúvida, digite `info()` no *prompt* do R (`>`). 

1. Se, em vez do *prompt* do R, o console mostrar reticências (`...`), tecle *Enter*.

1. Se nada funcionar, tecle *ESC*.
   
1. Para sair do `swirl()`, digite `bye()` no *prompt* do R.

1. Para voltar para os exercícios, digite

    ```{r eval=FALSE}
    library(swirl)
    swirl()
    ```

1. Se, quando você tentar instalar os exercícios, acontecer um erro, desinstale todos os cursos com os comandos

    ```{r eval=FALSE}
    library(swirl)
    uninstall_all_courses()
    ```
    
   e tente instalar os exercícios novamente.
   
