--- 
knit: "bookdown::render_book"
---

# Introdução a R {#rintro}

## Vídeo 1

```{r echo=FALSE, results='asis', out.extra=center()}
embed_yt('1kXQDNqm41c')
```

## Vídeo 2

```{r echo=FALSE, results='asis', out.extra=center()}
embed_yt('3GEc1oiKDrU')
```


## Exercícios

1. Para criar sua conta no RStudio Cloud, acesse https://rstudio.cloud/.

1. Se você preferir instalar o R no seu computador, acesse

   * https://cran.r-project.org/ para baixar e instalar o R, e
   
   * https://rstudio.com/products/rstudio/download/ para baixar e instalar o RStudio, um IDE específico para R.
   
1. Abra o RStudio Cloud ou o seu RStudio instalado localmente.

1. Crie um novo projeto. [Sempre trabalhe em projetos para ter seus arquivos organizados.]{.hl}

1. Para abrir os exercícios sobre R, execute os seguintes comandos no console do RStudio:

    ```{r eval=FALSE}
    install.packages("swirl")
    library(swirl)
    select_language('portuguese', append_rprofile = TRUE)
    install_course_github(...)
    swirl()
    ```
   



