--- 
knit: "bookdown::render_book"
---

# Introdução a R {#rintro}

## Vídeo 1

```{r echo=FALSE, results='asis', out.extra=center()}
embed_yt('1kXQDNqm41c')
```

## Vídeo 2

```{r echo=FALSE, results='asis', out.extra=center()}
embed_yt('3GEc1oiKDrU')
```


## Exercícios

1. Para criar sua conta no RStudio Cloud, acesse https://rstudio.cloud/.

1. Se você preferir instalar o R no seu computador, acesse

   * https://cran.r-project.org/ para baixar e instalar o R, e
   
   * https://rstudio.com/products/rstudio/download/ para baixar e instalar o RStudio, um IDE específico para R.
   
1. Abra o RStudio Cloud ou o seu RStudio instalado localmente.

1. Crie um novo projeto. [Sempre trabalhe em projetos para ter seus arquivos organizados.]{.hl}

1. Para instalar o [`swirl` (pacote do R para exercícios interativos)](https://swirlstats.com/), execute o seguinte comando no console do RStudio:

    ```{r eval=FALSE}
    install.packages("swirl")
    ```

1. Para instalar os exercícios de introdução a R, execute os seguintes comandos no console do RStudio:

    ```{r eval=FALSE}
    library(swirl)
    install_course_github('fnaufel', 'introR')
    ```

1. Mude o idioma para português e execute o `swirl`.

    ```{r eval=FALSE}
    select_language('portuguese', append_rprofile = TRUE)
    swirl()
    ```

1. Na primeira execução, você vai precisar se identificar (qualquer nome serve). Com essa identificação, o `swirl` vai registrar o seu progresso nas lições.

1. No `swirl`, as perguntas são mostradas no console. Você também deve responder no console. 

1. Às vezes, um *script* será aberto no editor de textos para que você complete um programa. Quando seu programa estiver pronto, salve o arquivo e digite `submit()` no console para o `swirl` processar o *script*.

1. O `swirl` dá instruções claras no console. Na dúvida, digite `info()` no *prompt* do R (`>`). 

1. Se, em vez do *prompt* do R, o console mostrar reticências (`...`), tecle *Enter*.

1. Se nada funcionar, tecle *ESC*.
   
1. Para sair do `swirl()`, digite `bye()` no *prompt* do R.

1. Para voltar para os exercícios, digite

    ```{r eval=FALSE}
    library(swirl)
    swirl()
    ```
